ACORDAO-COMPLETO-2361671

ACÓRDÃO 4446/2020 ATA 12/2020 - SEGUNDA CÂMARA

VISTOS, relatados e discutidos estes autos de Recursos de Reconsideração apresentados pelos Srs. Antônio Peixoto de Oliveira e Donmarques Anveres de Mendonça, que buscam reformar o Acórdão 5213/2015-TCU-Segunda Câmara, por meio do qual o Tribunal julgou irregulares as contas desses responsáveis, condenou-os em débito e aplicou-lhes, individualmente, a multa prevista no art. 57 da Lei 8.443/1992;
ACORDAM os Ministros do Tribunal de Contas da União, reunidos em Sessão da 2ª Câmara, ante as razões expostas pelo Relator e com fundamento nos arts. 32, I, e 33, da Lei 8.443/92, em:
9.1. conhecer do Recurso de Reconsideração interposto pelo Sr. Antônio Peixoto de Oliveira para, no mérito, dar-lhe provimento para considerar elidido o débito a ele atribuído por meio do Acórdão 5213/2015-TCU-Segunda Câmara, bem assim para tornar sem efeito a multa proporcional ao débito que lhe foi imputada na mesma deliberação, e, ainda, alterar o julgamento de suas contas para regulares com quitação plena (art. 16, inciso I, da Lei 8.443/1992) ;
9.2. conhecer do Recurso de Reconsideração interposto pelo Sr. Donmarques Anveres de Mendonça para, no mérito, dar-lhe provimento para considerar elidido o débito a ele atribuído por meio do Acórdão 5213/2015-TCU-Segunda Câmara, bem assim para tornar sem efeito a multa proporcional ao débito que lhe foi imputada na mesma deliberação, e, ainda, alterar o julgamento de suas contas para regulares com ressalvas  com quitação (art. 16, inciso II, da Lei 8.443/1992) ;
9.3. dar ciência da presente deliberação aos recorrentes e aos demais interessados.

Recurso de Reconsideração interposto pelos Srs. Donmarques Anveres de Mendonça e Antônio Peixoto de Oliveira contra o Acórdão 5213/2015TCU2ª Câmara, prolatado nestes autos de Tomada de Contas Especial instaurada pelo Fundo Nacional de Saúde (FNS), em razão da de comprovação da boa e regular aplicação dos recursos recebidos no período de suas respectivas gestões, para execução dos programas: Farmácia Básica, Bloco de Atenção Básica, Bloco de Alta e Média Complexidade Ambulatorial e Hospitalar (MAC), Bloco Vigilância em Saúde, e Farmácia Popular, que julgou irregulares as contas desses responsáveis, condenou-os em débito e aplicou-lhes, individualmente, a multa prevista no art. 57 da Lei 8.443/1992.

Segunda Câmara

Prefeitura Municipal de Itacoatiara - AM.

3. Interessados/Responsáveis/Recorrentes:
3.1. Responsáveis: Antônio Peixoto de Oliveira (CPF XXX.656.142-XX) e Donmarques Anveres de Mendonça (CPF XXX.756.522-XX).
3.2. Recorrentes: Donmarques Anveres de Mendonça (CPF XXX.756.522-XX) e Antônio Peixoto de Oliveira (CPF XXX.656.142-XX).

13.1. Ministros presentes: Ana Arraes (Presidente), Augusto Nardes, Aroldo Cedraz (Relator) e Raimundo Carreiro.
13.2. Ministro-Substituto presente: André Luís de Carvalho.

AROLDO CEDRAZ

Ministro Vital do Rêgo.

Trata-se de Recurso de Reconsideração interposto pelos Srs. Donmarques Anveres de Mendonça (Peças 79 a 88) e Antônio Peixoto de Oliveira contra o Acórdão 5213/2015-TCU-Segunda Câmara (Peça 41) , prolatado nestes autos de Tomada de Contas Especial instaurada pelo Fundo Nacional de Saúde (FNS) , em razão da comprovação da boa e regular aplicação dos recursos recebidos no período de suas respectivas gestões, para execução dos programas: Farmácia Básica, Bloco de Atenção Básica, Bloco de Alta e Média Complexidade Ambulatorial e Hospitalar (MAC) , Bloco Vigilância em Saúde, e Farmácia Popular, que julgou irregulares as contas desses responsáveis, condenou-os em débito e aplicou-lhes, individualmente, a multa prevista no art. 57 da Lei 8.443/1992.
2.	A Secretaria de Recursos (Serur) procedeu ao exame de admissibilidade e de mérito às Peças 127 a 129, que abaixo reproduzo, como parte deste Relatório:
	"[...] HISTÓRICO
O presente processo cuida de tomada de contas especial instaurada pelo Fundo Nacional de Saúde (FNS) em desfavor dos Srs. Antonio Peixoto de Oliveira (CPF XXX.656.142-XX) prefeito do município de Itacoatiara/AM durante os períodos de 1º/1 a 20/10/2009; 17/11/2009 a 30/11/2009; e 6/2/2010 a 31/12/2012) e Donmarques Anveres de Mendonça (CPF XXX.756.522-XX) , ocupante do cargo de prefeito do mesmo município nos períodos de 21/10/2009 a 16/11/2009 e 1º/12/2009 a 5/2/2010. A alternância entre ambos em intervalos tão curtos deveu-se à sucessão de decisões da Justiça Eleitoral em diversas instâncias.
A tomada de contas especial foi instaurada em cumprimento ao Acórdão 3430/2012-TCU-Plenário em razão da ausência de comprovação da regular aplicação dos recursos recebidos no período das respectivas gestões, referentes à execução dos seguintes programas: Farmácia Básica; Bloco de Atenção Básica; Bloco de Alta e Média Complexidade Ambulatorial e Hospitalar (MAC) ; Bloco Vigilância em Saúde; e Farmácia Popular.
O trabalho deriva de fiscalização realizada no Fundo Municipal de Saúde de Itacoatiara/AM, entre julho e agosto/2010, com o objetivo de avaliar a gestão municipal na área da saúde (processo TC Processo 018.529/2010-0, em apenso) . A auditoria integrou a Fiscalização de Orientação Centralizada (FOC) destinada a avaliar a legalidade na aplicação de recursos federais transferidos na modalidade fundo a fundo.
Ambos os recorrentes foram citados na primeira fase do processo. O Sr. Donmarques Anveres de Mendonça não apresentou defesa, sendo considerado revel. Já o Sr. Antonio Peixoto de Oliveira defendeu-se, logrando elidir uma parcela do débito a ele imputado inicialmente, conforme a seguinte síntese retirada do voto que guiou a decisão recorrida (Rel. Min. Vital do Rêgo) :
8. Ingressos os autos no TCU, realizou-se a citação dos responsáveis. Todavia apenas o Sr. Antônio Peixoto de Oliveira apresentou suas alegações de defesa. O Sr. Donmarques Anveres de Mendonça, embora tenha solicitado em duas oportunidades a prorrogação do prazo oferecido, deixou-o transcorrer sem que nenhuma manifestação fosse entregue (peças 22 a 25, 27, 30, 32 e 33) .
9. Assim, considera-se o Sr. Donmarques Anveres de Mendonça revel, para todos os efeitos, o que impõe o prosseguimento do feito, nos termos do art. 12, § 3º, da Lei 8.443/1992.
10. Já o Sr. Antônio Peixoto de Oliveira apresentou diversas notas fiscais, notas de empenho e recibos, no intuito de comprovar a regular aplicação dos recursos nos períodos em que esteve no cargo. Os documentos foram analisados pela Secex/AM, que concluiu pelo afastamento do débito relativo aos gastos em "Vigilância em Saúde".
11. No que se refere aos gatos com "Atenção Básica", porém, foram identificadas inconsistências ao se tentar correlacionar as notas e recibos apresentados com o extrato da conta corrente específica. Em resumo, do valor de R$ 463.454,00 informado pelo gestor, foi possível comprovar um montante total de R$ 180.121,58, restando, assim, R$ 283.332,42 a comprovar.
12. Nessa toada, a unidade técnica, com a anuência do Ministério Público junto a este Tribunal, propõe que, de pronto, sejam julgadas irregulares as contas dos responsáveis, condenando-os ao pagamento do débito correspondente ao período em que estiveram no cargo, sem prejuízo de aplicar-lhes a multa prevista no art. 57 da Lei 8.443/1992.
13. Acolho como razões de decidir os fundamentos lançados no parecer conclusivo da Secex/AM e corroborados pelo MP/TCU.
14. É pacífica a jurisprudência deste Tribunal no sentido da responsabilidade do gestor pela comprovação da boa e regular aplicação dos recursos federais recebidos, submetendo-se todo aquele que administra dinheiros públicos ao dever constitucional e legal de demonstrar o correto emprego dos valores federais (Acórdão 1569/2007-TCU-Segunda Câmara; Acórdão 6636/2009-TCU-Primeira Câmara e Acórdão 59/2009-TCU-Plenário) .
51. No presente caso, nenhum dos dois responsáveis citados logrou comprovar a boa e regular aplicação do total dos valores repassados pela União. Assim, entendo que lhes deva ser imputado débito correspondente aos valores não comprovados, além da aplicação de multa. [...]. [Destacou-se].
Considerando que os recursos do SUS foram creditados em variadas contas bancárias do Banco do Brasil sob a gestão municipal, segundo os respectivos programas a que se destinavam, cumpre mencionar de quais se originaram os débitos atribuídos a cada um dos responsáveis ora recorrentes.
Com respeito ao recorrente Antônio Peixoto de Oliveira, o débito deriva exclusivamente do que foi gerido por meio da conta corrente 21.302-0 (Atenção Básica) , conforme última análise empreendida pela unidade técnica e transcrita no relatório que integra a decisão recorrida (peças 35 e 39) :
5.1.6. Assim, o novo débito apurado ao senhor Antônio Peixoto de Oliveira é de R$ 283.332,42 (em valores históricos) , conforme quadro abaixo o seguinte [destacou-se]:
	Atenção Básica (Conta 21.302-0) 

	Data/ Crédito
	Valor (R$) 

	24/11/2009
	 4.932,42

	24/11/2009
	 156.800,00

	26/11/2009
	41.600,00

	27/11/2009
	80.000,00

Quanto ao recorrente Donmarques Anveres de Mendonça, o débito está relacionado aos valores geridos a partir das seguintes contas bancárias (peças 35 e 39) :
Valor original do débito: R$ 2.286.109,86, conforme tabelas abaixo:
	Farmácia Básica
 (Conta 21.301-2) 

	Data Crédito
	Valor (R$) 

	12/11/2009
	28.930,97

	14/12/2009
	28.930,97

	19/1/2010
	28.930,97

	Alta e Média Complexidade
 (Conta 21.303-9) 

	Data Crédito
	Valor (R$) 

	10/11/2009
	331.854,85

	10/12/2009
	352.688,19

	19/1/2010
	352.688,19

	Farmácia Popular
 (Conta 21.306-3) 

	Data Crédito
	Valor (R$) 

	16/11/2009
	10.000,00

	19/1/2010
	10.000,00

	3/2/2010
	10.000,00

	Vigilância em Saúde
 (Conta 21.305-5) 

	Data Crédito
	Valor (R$) 

	12/11/2009
	22.523,60

	18/12/2009
	734,26

	29/12/2009
	767,30

	5/1/2010
	2.658,85

	19/1/2010
	5.876,64

	19/1/2010
	35.504,01

	3/2/2010
	734,26

	3/2/2010
	767,30

	3/2/2010
	2.658,85

	3/2/2010
	5.876,64

	3/2/2010
	35.504,01

	Atenção Básica
 (Conta 21.302-0) 

	Data Crédito
	Valor (R$) 

	10/11/2009
	149.044,00

	14/12/2009
	149.044,00

	18/12/2009
	146.475,00

	19/1/2010
	8.134,00

	20/1/2010
	149.044,00

	28/1/2012
	9.114,00

	28/1/2012
	17.950,00

	28/1/2012
	80.000,00

	28/1/2012
	163.200,00

	28/1/2012
	146.750,00

[...]
5.2.	Em que pese o Sr. Donmarques Anveres de Mendonça tenha tomado ciência dos ofícios que lhe foram remetidos, inclusive solicitando dilação de prazo em duas oportunidades, as quais foram atendidas e cientificadas (peças 23, 24, 25, 30, 32 e 33) , o responsável optou por não apresentar alegações de defesa, sem efetuar, tampouco, o recolhimento do débito atualizado monetariamente.
5.2.1.	Remanescendo, assim, o valor histórico de R$ 2.286.109,86, conforme explicitado no item 3 desta instrução. [...]. [Destacou-se].
Observe-se que os débitos foram atribuídos a cada responsável com base nos valores e datas em que os recursos financeiros oriundos do FNS foram creditados nas contas bancárias do Município.
EXAME DE ADMISSIBILIDADE
Reitera-se o exame de admissibilidade contido nas peças 89 e 110, ratificado pelo Relator destes recursos, Ministro Raimundo Carreiro, suspendendo os efeitos dos itens 9.1, 9.2, 9.3 e 9.4 do acórdão recorrido (peças 102 e 112) . 
EXAME DE MÉRITO
Delimitação do recurso
1.1. Constitui objeto do presente recurso definir se:
a) há razão para reconhecer cerceamento de defesa em razão de dificuldade operacional de acesso aos autos em seu formato eletrônico e/ou de falha na comunicação do julgamento de embargos de declaração;
b) há razão para elidir ou diminuir o valor do débito apontado;
c) há razão para elidir ou diminuir o valor da multa imputada aos recorrentes; e
d) há razão para rever o julgamento pela irregularidade das contas dos recorrentes.
Dos pressupostos para reconhecer o cerceamento de defesa em razão de dificuldade operacional de acesso aos autos em seu formato eletrônico e/ou de falha na comunicação do julgamento de embargos de declaração
1.2. O recorrente Antônio Peixoto de Oliveira sustenta que teria havido prejuízo a sua defesa no âmbito deste recurso de reconsideração, o que faz com base nos seguintes argumentos principais (peças 94 e 103) :
 (i) não teria tido acesso aos autos no momento oportuno em razão de supostas falhas operacionais do sistema informatizado no âmbito do qual estão armazenados os documentos dos processos do TCU (e-TCU) ;
 (ii) teria ocorrido falha na comunicação referente ao julgamento dos embargos de declaração interpostos contra a decisão recorrida (endereço incompleto de seu advogado) .
Análise
1.3. Não assiste razão ao recorrente Antônio Peixoto de Oliveira quanto ao ponto. Por motivos variados, constata-se não ter havido prejuízo a sua defesa. O acesso (vista e cópia) aos autos que tramitam no TCU, ainda que sob a forma eletrônica, é amplamente franqueado às partes e a seus representantes legais independente de sistemas informatizados via internet (RI/TCU, art.s 163 a 167 e Lei 8.906/1994, art. 7º, incisos VI, "c", XIII e XV) . Se assim não fosse, estaria continuamente prejudicado enorme contingente de responsáveis implicados em processos desta Corte, aí incluídos inúmeros residentes em locais sem acesso continuado à rede mundial de computadores, situação ainda verificável em muitas localidades do país. Portanto, uma vez constatada dificuldade operacional de acesso aos autos por meio do sistema eletrônico de gestão processual do TCU, conforme aludido pelo recorrente, ato contínuo poderia ter solicitado formalmente vista/cópia dos autos, o que lhe seria prontamente atendido em meio físico (cópias reprográficas) ou digital (arquivos gravados em CD) . Assim procedem diuturnamente todas as unidades técnicas do TCU no atendimento a jurisdicionados e advogados. Considerando não haver nos autos prova de negativa indevida a pleito de vista/cópia dos autos formalmente dirigido ao Relator do processo, não se vislumbra qualquer nulidade atinente a limitação de defesa.
1.4. De outro lado, eventual falha na comunicação do julgamento dos embargos de declaração não causou qualquer prejuízo ao recorrente. Isto porque referidos embargos não resultaram alteração da decisão embargada, conforme expressamente consignado no Acórdão 10684/2015-TCU-Segunda Câmara (peça 71) :
9.1. conhecer dos embargos, com fulcro nos arts. 32 e 34 da Lei 8443/1992, para, no mérito, acolhê-los parcialmente, mantendo em seus exatos termos as deliberações do Acórdão 5213/2015-TCU-Segunda Câmara, retificado pelo Acórdão 7295/2015-TCU-Segunda Câmara; [...]. [Destacou-se].
1.5. Assim, ante a ausência de integração ou alteração do julgado embargado, não há razão para ratificação do recurso prematuramente interposto por meio de razões adicionais. Com essa visada, amparado em posicionamentos do Supremo Tribunal Federal (STF) e nas novas balizas do processo civil brasileiro, o Superior Tribunal de Justiça (STJ) recentemente conferiu interpretação ao tema nos seguintes termos (REsp 1.129.215-DF, Corte Especial, Rel. Min. Luís Felipe Salomão, DJe 3/11/2015, Informativo 572) :
[...]. É que a parte recorrente (recurso principal) não poderá interpor novo recurso, não obstante a reabertura de prazo pelo julgamento dos embargos, uma vez constatada a preclusão consumativa. Em verdade, só parece possível pensar na obrigatoriedade de ratificação - rectius complementação - do recurso prematuramente interposto para que possa também alcançar, por meio de razões adicionais, a parte do acórdão atingida pelos efeitos modificativos e/ou infringentes dos embargos declaratórios. Aliás, trata-se de garantia processual da parte que já recorreu. Deveras, é autorizado ao recorrente que já tenha interposto o recurso principal complementar as razões de seu recurso, caso haja integração ou alteração do julgado objeto de aclaratórios acolhidos, aduzindo novos fundamentos no tocante à parcela da decisão que foi modificada. Porém, ele não poderá apresentar novo recurso nem se valer da faculdade do aditamento se não houver alteração da sentença ou acórdão, porquanto já operada, de outra parte, a preclusão consumativa - o direito de recorrer já foi exercido. Esse entendimento é consentâneo com a jurisprudência do STJ (REsp 950.522-PR, Quarta Turma, DJe 8/2/2010) . Assim sendo, não havendo alteração da decisão pelos embargos de declaração, deve haver o processamento normal do recurso (principal) , que não poderá mais ser alterado. Esse entendimento é coerente com o fluxo lógico-processual, com a celeridade e com a razoabilidade, [...]. [...]. [Destacou-se].
1.6. Portanto, considerando que o julgamento dos embargos de declaração (Acórdão 10684/2015-TCU-Segunda Câmara) em nada inovou o acórdão embargado e ora recorrido (Acórdão 5213/2015-TCU-2ªCâmara) , não se vislumbra qualquer prejuízo ao recorrente derivado de eventual falha na notificação daquele resultado aclaratório.
1.7. De mais a mais, o recurso de reconsideração foi prontamente conhecido pelo Relator, afastando-se hipotético prejuízo decorrente de intempestividade causada pela alegada falha na comunicação do julgamento dos embargos (peça 112) .
Dos pressupostos para a condenação em débito
1.8. O recorrente Donmarques Anveres de Mendonça defende não ser devido o débito que lhe foi imputado, apoiando-se em argumentos que podem ser assim resumidos (peças 79 a 88) :
 (i) imputar-lhe débito pelo valor total repassado equivaleria a enriquecimento sem causa do Tesouro Nacional, o que seria vedado pelo ordenamento jurídico;
 (ii) não teria juntado provas da regular aplicação dos recursos na fase processual que antecedeu a decisão recorrida em razão de dificuldades para ter acesso aos documentos relacionados às despesas impugnadas; alega que apenas recentemente teria tido acesso a documentos do Município, bem assim das instituições financeiras (extratos bancários, cheques, etc) ;
 (iii) teria adotado medidas judiciais contra o prefeito sucessor, o que afastaria sua responsabilidade em razão do que dispõe a Súmula-TCU 230;
 (iv) não teria havido dano ao erário ou locupletamento de sua parte;
 (v) apresenta esclarecimentos e junta diversos documentos no intento de comprovar a regular aplicação dos recursos geridos por meio de cada uma das contas bancárias que originaram o débito porque responde;
1.9. O recorrente Antônio Peixoto de Oliveira alega o seguinte, em síntese (peça 94) :
 (i) documentos que comprovariam as despesas a ele imputadas como débito teriam sido retidos e, possivelmente, extraviados pelo gestor que ocupou o cargo de prefeito interinamente e/ou por pessoas ligadas àquela gestão; tais documentos teriam sido expressamente mencionados em boletim de ocorrência policial registrado em razão da situação que alega;
 (ii) sua boa-fé estaria demonstrada nos autos; não haveria dolo demonstrado no caso presente; e
 (iii) deveria ser aplicado ao caso o princípio da insignificância em razão de os valores impugnados, segundo alega, representarem parcelas ínfimas do total por ele gerido.
Análise
1.10. Assiste razão, em parte, ao recorrente Donmarques Anveres de Mendonça. O ex-gestor, revel na fase que precedeu a decisão recorrida, traz aos autos documentos que, considerados em seu conjunto são capazes de elidir o débito que lhe foi imputado. Entretanto, conforme se demonstrará, não são suficientes para afastar o julgamento pela irregularidade das contas e a aplicação de multa.
1.11. Os documentos juntados fazem prova de aplicação em despesas relacionadas às ações de saúde em montantes que, vistos globalmente, superam o valor do débito sob a responsabilidade daquele recorrente (Lei 8.080/1990, art. 6º) . Antes cumpre repisar que o débito foi imputado com base nos valores totais transferidos pelo FNS ao Município (valor das ordens bancárias nas datas em que os responsáveis ocupavam o cargo de prefeito) . Entretanto, em tese, cada um dos gestores deve responder apenas pelas despesas que foram efetivamente realizadas (saídas das contas) nos respectivos períodos (Lei 4.320/1964, art. 62 a 65) .
1.12. Observa-se que, em relação a duas das contas bancárias (21.301-2 e 21.306-6) , os valores retirados na gestão do recorrente Donmarques Anveres de Mendonça resultam em montante menor do que aquele por que foi condenado em débito (ordens bancárias de crédito na conta) . Assim, o valor de referência para cálculo do débito remanescente deve ser o efetivamente gerido pelo ex-prefeito (planilhas às peças 122 e 124) .
1.13. Nas demais contas bancárias (21.303-9, 21.305-5 e 21.302-0) , constata-se situação inversa: o valor efetivamente despendido no período em que o recorrente chefiava a administração municipal supera o respectivo débito constante do acórdão recorrido (planilhas às peças 123, 125 e 126) . Logo, considerar agora este valor maior (saídas da conta bancária) como referência para o cálculo do débito seria piorar a situação do recorrente em razão da ferramenta recursal por ele próprio manejada, o que encontra óbice em basilar princípio processual (non reformatio in pejus) . Dessa forma, em atenção ao referido princípio, considerou-se como valor de referência para o cálculo do débito remanescente o valor constante do acórdão recorrido, exceto quando este for superior aos valores efetivamente consumidos no período porque respondia o recorrente.
1.14. Conforme análise detalhadamente referenciada nas planilhas de peças 121 a 126, tem-se a seguinte situação para cada conta corrente onde os recursos do SUS foram movimentadas:
	Conta bancária
	21.301-2
	21.303-9
	21.306-6
	21.305-5
	21.302-0

	Valor de referência para cálculo do débito remanescente (R$) 
 (*) "non reformatio in pejus": em benefício do recorrente, foi adotado por referência o menor valor entre os seguintes:
 (i) débito original (Acórdão recorrido) ; ou 
 (ii) valor efetivamente movimentado na conta corrente (saídas) .
	0,00
	1.037.231,23
	18.871,44
	113.605,72
	601.741,00

	Valor das despesas respaldadas por documentação comprobatória do fornecimento dos bens/serviços ao Município (R$) 
	0,00
	1.041.457,77
	12.570,76
	104.103,56
	1.316.036,11

	Valor do débito remanescente (R$) 
	0,00
	 (4.226,54) 
	 6.300,68
	9.502,16
	 (714.295,11) 

1.15. Em duas contas há débito remanescente que totalizaria cerca de R$ 15.800,00 em valores históricos (6.300,68 + 9.502,16) . Todavia, o acervo documental ora em evidência e o conjunto de indícios dele derivado realçam a verossimilhança das alegações recursais, militando em favor da elisão total do débito imputado ao recorrente Donmarques Anveres de Mendonça por meio da decisão recorrida. Assim o é tendo em vista, principalmente, o seguinte contorno fático:
 (i) baixíssimo valor remanescente relativo ao volume total do débito original constante do acórdão recorrido (0,72% de um total de R$ 2,286 milhões) ; veja-se nesse sentido os Acórdão 2392/2012-TCU-Primeira Câmara, Rel. Min. Weder de Oliveira e 143/2008-2ª Câmara, Rel. Min. Benjamin Zymler;
 (ii) em razão de sucessivas decisões da Justiça Eleitoral, o referido responsável ocupou o cargo de prefeito em dois curtíssimos períodos que somaram apenas 92 dias ao todo;
 (iii) a condenação deu-se sem avaliação anterior da documentação ora apresentada, em função da revelia do recorrente; e 
 (iv) haver contas bancárias em que o débito remanescente é negativo, isto é, o recorrente junta documentação respaldando despesas que somam valor maior que o débito original do acórdão recorrido (planilhas às peças 123 e 126) .
1.16. Assim, entende-se razoável considerar elidido o montante imputado como débito por meio do acórdão recorrido sob a responsabilidade de Donmarques Anveres de Mendonça, segundo o valor até aqui debatido nestes autos, ante o conjunto de alegações, circunstâncias e, principalmente, documentos juntados pela primeira vez com o recurso de reconsideração.
1.17. Também merece referência a circunstância de que desde a primeira instrução e em todas as manifestações e citações emanadas do TCU, constaram parcelas do débito registradas como ocorridas em 28/1/2012, somando R$ 416,7 mil em valores históricos (peças 6, 10, 16, 35, 39-41 e 54 e planilha à peça 121) . Considerando que o ex-gestor Donmarques Anveres de Mendonça exerceu o cargo por poucos dias apenas em 2009 e 2010, é dever expurgar esses valores do cálculo do débito nos termos em que foi debatido nestes autos. Isto porque fica evidente que a informação assim lançada na citação e em todas as manifestações do Tribunal no processo impactou decisivamente na defesa do recorrente, tendo, inclusive, sido objeto de impugnação específica na peça recursal - alegação de que não era o gestor naquelas datas (peça 79) . Todavia, observa-se dos extratos da conta corrente 21.302-0 (Banco do Brasil) , que referidos valores foram efetivamente despendidos em 28/1/2010 (processo em apenso TC-Processo 018.529/2010-0, peça 2, p. 27) . Mas, em razão do erro material no lançamento da data em todos os documentos emitidos pelo TCU, é de reconhecer que o contraditório efetivamente estabelecido nestes autos se deu com base na data de 28/1/2012, quando, inequivocamente, o recorrente Donmarques Anveres de Mendonça não mais ocupava o cargo de prefeito.
1.18. Não obstante as considerações anteriores, é dever registrar que a análise também evidenciou algumas contas bancárias cuja movimentação (saídas) totalizaram valores maiores do que aqueles imputados como débito por meio da decisão ora atacada (planilhas às peças 123, 125 e 126) . Todavia, referido parâmetro de avaliação das contas não foi objeto de contraditório, visto que o responsável foi citado pelo valor transferido pelo FNS ao Município (créditos nas contas bancárias) [peças 10, 35 e 39-41]. Assim, em razão de a matéria ora em apreço estar circunscrita exclusivamente ao que veiculou a decisão impugnada (efeito devolutivo do recurso) , não há margem para perquirir a regularidade de tais despesas (não debatidas anteriormente) ou imputar responsabilidade ao recorrente no âmbito destes autos sob pena de inovação recursal e indevida supressão de instância julgadora, com prejuízo evidente à ampla defesa (RI/TCU, arts. 202, inciso II e 298 c/c CPC, arts. 1.008 e 1.013, § 1º) . 
1.19.  Assim, com respeito a referidos dispêndios, caberia ao MP/TCU, caso entenda pertinente e viável, promover as medidas tendentes a apurar sua regularidade no âmbito de um novo processo, no bojo do qual se estabeleceria específico contraditório desde a fase inicial, com delineamento claro dos fatos eventualmente inquinados de irregulares, afim de possibilitar ao (s) responsável (is) o exercício pleno da ampla defesa. 
1.20. Ao recorrente Antonio Peixoto de Oliveira não assiste razão. O ex-gestor não traz aos autos novos documentos comprobatórios de despesas ou alegações capazes de elidir ou modificar as detalhadas análises que precederam a prolação da decisão recorrida. Vê-se que a unidade técnica se debruçou sobre a documentação por ele apresentada em fases processuais precedentes, referenciando cada uma das despesas respaldadas por documentos idôneos e afastando parcelas do débito que não lhe deveriam ser imputadas (peças 6 e 35) . Assim, tendo em vista não terem vindo aos autos elementos supervenientes capazes de comprovar inequivocamente outras despesas que não aquelas já apreciadas, não há razão para reparar as substanciosas análises e as conclusões delas derivadas.
1.21. O aludido extravio de documentos por parte de pessoas vinculadas a administração intercalada à do recorrente não está demonstrado nos autos. O mero registro de boletim de ocorrência policial não supre tal lacuna probatória, visto que referidos documentos são lavrados exclusivamente com base em declarações do noticiante. Por isso o STJ há muito tem negado a presunção de veracidade dos fatos objeto de declarações neles veiculadas. Veja-se, a título de exemplo (REsp 1054443/MT, Rel. Min. Castro Meira, Segunda Turma, DJe 31/08/2009) :
DIREITO PROCESSUAL CIVIL E ADMINISTRATIVO. BOLETIM DE OCORRÊNCIA. PROVA. [...]. 1. O boletim de ocorrência é um documento público que faz prova da existência das declarações ali prestadas, mas não se pode afirmar que tais declarações sejam verídicas. Precedentes. [...]. 5. Recurso especial não provido. [Destacou-se].
1.22. Ante o alegado extravio ou retenção de documentos públicos pertencentes ao Município, o próprio recorrente, na qualidade de representante legal do ente federativo, deveria ter ingressado imediatamente com todas as medidas jurídicas pertinentes ao resguardo do interesse público supostamente violado à época (v. g. Lei 7.347/1985, art. 5º, inciso III e art. 6º ou Lei 5.869/1973, arts. 861 a 866) . A opção pelo mero registro de boletim em delegacia policial resulta na impossibilidade de reconhecer a ocorrência dos fatos alegadamente impeditivos da inequívoca comprovação da boa aplicação dos recursos públicos sob sua responsabilidade.
1.23. Quanto à aludida insignificância do débito, também não merece ser acolhida. O débito imputado ao recorrente por meio da decisão recorrida corresponde a R$ 283,3 mil em valores históricos, movimentados pela conta bancária 21.302-0 (Banco do Brasil) . Referido valor foi calculado considerando um montante repassado e gasto de R$ 464,9 mil por meio da referida conta (Atenção Básica) . Assim, o débito representa cerca de 60% do valor gerido. Mesmo que se considere o montante de despesas em 617,8 mil, conforme noticiado pela unidade técnica, os gastos não comprovados corresponderiam a 45% daquele total manejado, o que é ainda bastante representativo. Em valores atualizados até dezembro/2015, o débito soma mais de R$ 500 mil, não podendo de forma nenhuma ser tomado por insignificante (peças 35 e 77) . Sobretudo considerando a escassez de recursos públicos vivenciada em geral pelos municípios e pela própria União para atendimento das ações direcionadas às populações já tão castigadas pela precariedade do sistema público de atendimento à saúde. Repita-se: não se pode desprezar o ressarcimento de meio milhão de reais ao erário, devido em razão da ausência de comprovação inequívoca de sua regular aplicação nas ações às quais se destinavam.
1.24. Por fim, as alegações de ausência de má-fé ou locupletamento não servem para afastar sua responsabilidade de ressarcir os valores públicos. Nesse sentido, veja-se o teor do Acórdão 1870/2009-TCU-Segunda Câmara, cujo sumário foi vazado nos seguintes termos: "Caracterizada a conduta culposa do responsável, em virtude da qual concretizaram-se prejuízos para a Administração, eventual ausência de dolo, má-fé ou locupletamento não o exime do dever de recompor o dano a que deu causa" (Rel. Min. André Luís de Carvalho) [destacou-se]. No mesmo sentido o Acórdão 1358/2008-TCU-Plenário  (Rel. Min. Augusto Sherman Cavalcanti) e o Acórdão 3441/2012-TCU-Plenário (Rel. Min. Raimundo Carreiro) .
1.25. Assim, entende-se não haver nos autos elementos que permitam elidir ou alterar o valor imputado a título de débito por meio da decisão recorrida ao recorrente Antônio Peixoto de Oliveira.
Dos pressupostos para a aplicação de multa e sua valoração
1.26. Os recorrentes não direcionam argumentos especificamente contra as multas que lhes foram aplicadas, mas veiculam pedido de afastamento das penalidades, o que justifica a análise do recurso também com respeito ao ponto.  
Análise
1.27. Não há razão para acolher o pedido dos recorrentes no sentido de afastar a penalidade.
1.28. A multa aplicada por meio da decisão recorrida teve por fundamento o art. 19 c/c o art. 57, da Lei 8.443/1992, que assim dispõem:
Art. 19. Quando julgar as contas irregulares, havendo débito, o Tribunal condenará o responsável ao pagamento da dívida atualizada monetariamente, acrescida dos juros de mora devidos, podendo, ainda, aplicar-lhe a multa prevista no art. 57 desta lei, sendo o instrumento da decisão considerado título executivo para fundamentar a respectiva ação de execução.
[...]
Art. 57. Quando o responsável for julgado em débito, poderá ainda o Tribunal aplicar-lhe multa de até cem por cento do valor atualizado do dano causado ao erário.
1.29. Trata-se de multa proporcional ao débito. Como se vê, este último dispositivo menciona expressamente que o Tribunal poderá aplicar ao gestor condenado em débito "multa de até cem por cento do valor atualizado do dano causado ao Erário" [destacou-se].
1.30. O débito imputado ao recorrente Antônio Peixoto de Oliveira correspondia a R$ 526,2 mil em valores atualizados até outubro/2015 (item 9.1 do acórdão recorrido c/c peça 52, p. 2) . A multa que lhe foi individualmente aplicada no presente caso (R$ 20 mil) corresponde a cerca de 3,8% do débito atualizado. Observe-se que o valor da sanção está longe do máximo autorizado legalmente (100% do débito atualizado) . Assim, a pena foi fixada segundo as balizas legais, em patamar que não pode ser considerado desproporcional. Por isso, não há razão para afastá-la ou minorá-la.
1.31. Ao recorrente Donmarques Anveres de Mendonça foi imputado débito correspondente a 4,0 milhões em valores atualizados até outubro/2015 (item 9.2 do acórdão recorrido c/c peça 54, p. 2) . A multa que lhe foi individualmente aplicada (R$ 150 mil) corresponde a cerca de 3,75% daquele débito atualizado. De igual modo, o valor da sanção estaria de acordo com o patamar autorizado legalmente (até 100% do débito atualizado) . Entretanto, considerando as análises anteriores cuja conclusão é no sentido de elidir totalmente o débito imputado ao mencionado recorrente (itens 13.3 a 13.10 desta instrução) , não haveria base legal para a manutenção da multa fundada no art. 57, da Lei 8.443/1992. Todavia, conforme se verá em tópico próprio à frente, remanescem fundamentos para julgar irregulares suas contas, sem débito, e, assim, aplicar-lhe a multa prevista no art. 58, inciso I, da mesma lei. Considerando que o valor máximo estabelecido para esta sanção no exercício de 2016 é de R$ 54.820,84 (Portaria TCU 4/2016) , cifra menor que a multa aplicada por meio do acórdão recorrido, não se haveria que falar em reformada da decisão para piorar a situação do recorrente.
Dos pressupostos para o julgamento pela irregularidade das contas
1.32. Os recorrentes também não levantam alegações particularizadas contra o julgamento pela irregularidade destas contas, mas, como veiculam pedido de revisão deste resultado, justifica-se a análise do conjunto recursal também com respeito ao ponto.  
Análise
1.33. Não assiste razão aos recorrentes. Registre-se, de início, que as contas de ambos foram julgadas irregulares com fundamento na Lei 8.443/1992, art. 16, inciso III, alínea "c"  (Acórdão 5213/2015-TCU-Segunda Câmara, itens 9.1 e 9.2) . Veja-se o teor do dispositivo legal:
Art. 16. As contas serão julgadas:
[...]
III - irregulares, quando comprovada qualquer das seguintes ocorrências:
a) omissão no dever de prestar contas;
b) prática de ato de gestão ilegal, ilegítimo, antieconômico, ou infração à norma legal ou regulamentar de natureza contábil, financeira, orçamentária, operacional ou patrimonial;
c) dano ao erário decorrente de ato de gestão ilegítimo ao antieconômico;
[...] [Destacou-se].
1.34. A motivação para o julgamento foi o dano ao erário (não comprovar a regularidade das despesas públicas custeadas com recursos federais) . Conforme análise precedente, tal situação permanece com relação ao recorrente Antônio Peixoto de Oliveira, visto que não conseguiu elidir o débito a ele imputado por meio do acórdão ora atacado (itens 13.13 a 13.18 desta instrução) .
1.35. Quanto ao recorrente Donmarques Anveres de Mendonça, embora tenha logrado elidir o débito que lhe foi imputado por meio da decisão recorrida, nos termos da análise antes empreendida (itens 13.3 a 13.10 desta instrução) , praticou atos de gestão que comprometem a transparência do gasto público. Assim o fez ao transferir recursos repassados pelo FNS das contas bancárias especificamente abertas para cada bloco de financiamento para uma conta de instituição financeira diversa por onde circulavam recursos das mais diversas origens e competências (conta corrente 4756-2, do Bradesco) . Tal se infere, por exemplo, do registro de crédito para o Município referente ao "pagamento de ICMS" no extrato daquela conta geral para a qual foram transferidos os recursos do SUS (peça 79, p. 107-111) . O TCU possui precedentes repudiando a prática de remanejamento de valores transferidos fundo a fundo para contas cuja movimentação pode financiar despesas gerais da prefeitura (v. g. Acórdão 2303/2009-TCU-Plenário, Rel. Min. Weder de Oliveira, 1945/2015-Plenário, Rel. Min. Augusto Sherman e 1349/2016-Plenário, Rel. Min. Raimundo Carreiro) . A razão é justamente o prejuízo à transparência dos gastos que, desde a origem, possuem destinação claramente delimitada às ações de saúde legalmente disciplinadas (Lei 8.080/1990, art. 6º, art. 7º, inciso XIII, art. 33) . Nesse contexto de infração à norma, há razão bastante para julgar irregulares as presentes contas do recorrente Donmarques Anveres de Mendonça, com fundamento no art. 16, inciso III, alínea "b", da Lei 8.443/1992.
1.36. Anote-se, por fim, quanto a ambos os recorrentes, que a má-fé não constitui pressuposto indispensável à caracterização da irregularidade das contas. Assim decidiu o Tribunal por ocasião da prolação do Acórdão 1345/2010-TCU-Primeira Câmara (Rel. Min. José Múcio Monteiro) .
CONCLUSÃO
Das análises anteriores, ante os elementos constantes destes autos, o contexto normativo e os precedentes jurisprudenciais aplicáveis ao caso, conclui-se que:
a) não há razão para reconhecer cerceamento de defesa em razão de dificuldade operacional de acesso aos autos em seu formato eletrônico e/ou de falha na comunicação do julgamento de embargos de declaração;
b) há razão para elidir o valor do débito atribuído ao recorrente Donmarques Anveres de Mendonça; não há razão para elidir ou diminuir o débito atribuído ao recorrente Antônio Peixoto de Oliveira;
c) há razão para afastar a multa proporcional ao débito imputada ao recorrente Donmarques Anveres de Mendonça (Lei 8.443/1992, art. 57) , mas há razão para aplicar-lhe a multa prevista no art. 58, inciso I, da mesma lei; não há razão para elidir ou diminuir o valor da multa imputada ao recorrente Antônio Peixoto de Oliveira;
d) não há razão para rever o julgamento pela irregularidade das contas dos recorrentes; há razão apenas para alterar o fundamento legal do julgamento pela irregularidade das contas do recorrente Donmarques Anveres de Mendonça, de forma a escorá-lo no art. 16, inciso III, alínea "b", da Lei 8.443/1992.
PROPOSTA DE ENCAMINHAMENTO
Ante o exposto, com fundamento no art. 33, da Lei 8.443/92 c/c o art. 285, do RI-TCU, submetem-se os autos à consideração superior, propondo-se:
	a) conhecer do recurso interposto por Donmarques Anveres de Mendonça (CPF XXX.756.522-XX) , e, no mérito, dar-lhe provimento parcial apenas para considerar elidido o débito a ele atribuído por meio do Acórdão 5213/2015-TCU-Segunda Câmara, bem assim para substituir a multa proporcional ao débito que lhe foi imputada (Lei 8.443/1992, art. 57) por outra com fundamento na Lei 8.443/1992, art. 58, inciso I, e, ainda, alterar o fundamento legal do julgamento pela irregularidade de suas contas, de forma a sustentá-lo no art. 16, inciso III, alínea "b", da Lei 8.443/1992;
	b) conhecer do recurso interposto por Antônio Peixoto Filho (CPF XXX.656.142-XX) , e, no mérito, negar-lhe provimento;
	c) dar conhecimento às partes e aos órgãos/entidades interessados da deliberação que vier a ser proferida. [...]".
3.	O Ministério Público junto a este Tribunal, no Parecer de Peça 130, manifesta-se de acordo com a proposta da unidade técnica, em razão dos seguintes fundamentos:
"[...] Em sua análise de mérito, a unidade técnica analisou os seguintes pontos: a) se há razão para reconhecer cerceamento de defesa em razão de dificuldade operacional de acesso aos autos em seu formato eletrônico e/ou de falha na comunicação do julgamento de embargos de declaração; b) se há razão para elidir ou diminuir o valor do débito apontado; c) se há razão para elidir ou diminuir o valor da multa imputada aos recorrentes; e d) se há razão para rever o julgamento pela irregularidade das contas dos recorrentes.
Quanto à primeira questão aludida, o cerceamento à defesa, a unidade técnica assevera não haver razão ao recorrente Antônio Peixoto de Oliveira por motivos diversos. Vista e cópia aos autos que tramitam no TCU, ainda que sob a forma eletrônica, é amplamente franqueado às partes e a seus representantes legais independente de sistemas informatizados via internet. O recorrente também poderia ter solicitado formalmente vista/cópia dos autos.
Quanto à questão de eventual falha na comunicação do julgamento dos embargos de declaração, a unidade técnica apregoa que não causou qualquer prejuízo ao recorrente porque referidos embargos não resultaram alteração da decisão embargada, conforme expressamente consignado no Acórdão 10684/2015-TCU-Segunda Câmara (peça 71) . Ou seja, ante a ausência de integração ou alteração do julgado embargado, não há motivo para ratificação do recurso prematuramente interposto por meio de razões adicionais. Por fim, o recurso de reconsideração foi conhecido pelo Relator, afastando-se hipotético prejuízo decorrente de intempestividade causada pela alegada falha na comunicação do julgamento dos embargos (peça 112) .
Quanto ao débito, o recorrente Donmarques Anveres de Mendonça defende não ser devido o débito que lhe foi imputado pelas seguintes principais razões: dificuldades para ter acesso aos documentos relacionados às despesas impugnadas e aos extratos bancários, cheques, etc; o fato de ter adotado medidas judiciais contra o prefeito sucessor; não haver dano ao erário ou locupletamento de sua parte.
Por sua vez, o recorrente Antônio Peixoto de Oliveira alega o seguinte: os documentos que comprovariam as despesas a ele imputadas como débito teriam sido retidos e, possivelmente, extraviados pelo gestor que ocupou o cargo de prefeito interinamente ou por pessoas ligadas àquela gestão; sua boa-fé e, em razão de os valores impugnados representarem parcelas ínfimas do total por ele gerido, dever-se-ia aplicar o princípio da insignificância.
Em suas análises, a unidade técnica assim se pronunciou, em síntese, quanto ao alegado acima:
i) Assiste razão, em parte, ao recorrente Donmarques Anveres de Mendonça que trouxe aos autos documentos que, considerados em seu conjunto, são capazes de elidir o débito que lhe foi imputado. Entretanto, não são suficientes para afastar o julgamento pela irregularidade das contas e a aplicação de multa;
ii) Os documentos juntados fazem prova de aplicação em despesas relacionadas às ações de saúde em montantes que, vistos globalmente, superam o valor do débito sob a responsabilidade daquele recorrente (o débito foi imputado com base nos valores totais transferidos pelo FNS ao Município) ;
iii) Em relação às contas bancárias 21.301-2 e 21.306-6, os valores retirados na gestão do recorrente Donmarques Anveres de Mendonça resultam em montante menor do que aquele por que foi condenado em débito (ordens bancárias de crédito na conta) . Assim, o valor de referência para cálculo do débito remanescente deve ser o efetivamente gerido pelo ex-prefeito (planilhas às peças 122 e 124) ;
iiii) Em duas contas há débito remanescente que totalizaria cerca de R$ 15.800,00 em valores históricos (6.300,68 + 9.502,16) e se propõe a elisão do débito pelas seguintes principais motivações: o  baixíssimo valor remanescente relativo ao volume total do débito original constante do acórdão recorrido (0,72% de um total de R$ 2,286 milhões) ; por sucessivas decisões da Justiça Eleitoral, o referido responsável ocupou o cargo de prefeito em dois períodos que somaram apenas 92 dias ao todo; a condenação deu-se sem avaliação anterior da documentação ora apresentada, em função da revelia do recorrente; e haver contas bancárias em que o débito remanescente é negativo, isto é, o recorrente junta documentação respaldando despesas que somam valor maior que o débito original do acórdão recorrido (planilhas às peças 123 e 126) .
Em relação a Antonio Peixoto de Oliveira a unidade técnica afiança que não lhe assiste razão pois não traz aos autos novos documentos comprobatórios de despesas ou novas alegações capazes de elidir ou modificar as análises anteriores. Também em relação a aplicação de multa e sua valoração, a unidade técnica avalia que o recorrente não traz aos autos argumentos novos e, portanto, não tem o condão de afastar a penalidade. A multa aplicada teve por fundamento o art. 19 c/c o art. 57, da Lei 8.443/1992, isto é, a multa deve ser multa proporcional ao débito. O débito imputado a Antônio Peixoto de Oliveira correspondia a R$ 526,2 mil (base outubro/2015) e a multa de R$ 20 mil reais corresponde a cerca de 3,8% do débito atualizado, portanto, de valor até reduzido.
A Donmarques Anveres de Mendonça foi imputado débito correspondente a R$ 4,0 milhões (outubro/2015) e multa de R$ 150 mil corresponde a cerca de 3,75% daquele débito atualizado. Contudo, perante conclusão e análise anterior no sentido de elidir totalmente o débito imputado ao mencionado recorrente, não haveria base legal para a manutenção da multa fundada no art. 57, da Lei 8.443/1992. 
Os recorrentes também questionaram os pressupostos para o julgamento pela irregularidade das contas. A Serur deixou claro que a motivação para o julgamento foi o dano ao erário (não comprovar a regularidade das despesas públicas custeadas com recursos federais) e, conforme análise já exposta, tal situação permanece com relação ao recorrente Antônio Peixoto de Oliveira, que não conseguiu elidir o débito a ele imputado por meio do acórdão recorrido.
Já com relação a Donmarques Anveres de Mendonça, a unidade especializada pontifica que, "embora tenha logrado elidir o débito que lhe foi imputado por meio da decisão recorrida, nos termos da análise antes empreendida, praticou atos de gestão que comprometem a transparência do gasto público. Assim o fez ao transferir recursos repassados pelo FNS das contas bancárias especificamente abertas para cada bloco de financiamento para uma conta de instituição financeira diversa por onde circulavam recursos das mais diversas origens e competências (conta corrente 4756-2, do Bradesco) . Tal se infere, por exemplo, do registro de crédito para o município referente ao 'pagamento de ICMS' no extrato daquela conta geral para a qual foram transferidos os recursos do SUS (peça 79, p. 107-111) . O TCU possui precedentes repudiando a prática de remanejamento de valores transferidos fundo a fundo para contas cuja movimentação pode financiar despesas gerais da prefeitura (v. g. Acórdão 2303/2009-TCU-Plenário, Rel. Min. Weder de Oliveira, 1945/2015-Plenário, Rel. Min. Augusto Sherman e 1349/2016-Plenário, Rel. Min. Raimundo Carreiro) . A razão é justamente o prejuízo à transparência dos gastos que, desde a origem, possuem destinação claramente delimitada às ações de saúde legalmente disciplinadas (Lei 8.080/1990, art. 6º, art. 7º, inciso XIII, art. 33) . Nesse contexto de grave infração à norma, há razão bastante para julgar irregulares as presentes contas do recorrente Donmarques Anveres de Mendonça, com fundamento no art. 16, inciso III, alínea 'b', da Lei 8.443/1992".
Vale apenas ressaltar quanto ao débito remanescente de cerca de R$ 15.800,00 devidos a Donmarques Anveres de Mendonça, em razão de sua baixa materialidade, pode ser cancelado, com base nos princípios da insignificância, da economia processual e da racionalidade administrativa, evitando-se, dessa forma, que o processamento da restituição dos valores devidos aos cofres federais acarrete custos superiores aos benefícios. Essa proposta encontra-se em consonância com diversos acórdãos proferidos por esta Casa, sendo exemplos:  Acórdão 3508/2006-TCU-Segunda Câmara; Acórdão 3567/2006-TCU-Primeira Câmara; Acórdão 253/2007-TCU-Primeira Câmara e Acórdão 262/2007-TCU-Primeira Câmara.
III
O Ministério Público de Contas concorda, portanto, com o encaminhamento proposto pela unidade instrutiva às peças 127 a 128, qual seja: 
	a) conhecer do recurso interposto por Donmarques Anveres de Mendonça, e, no mérito, dar-lhe provimento parcial apenas para considerar elidido o débito a ele atribuído por meio do Acórdão 5213/2015-TCU-Segunda Câmara, bem assim para substituir a multa proporcional ao débito que lhe foi imputada (Lei 8.443/1992, art. 57) por outra com fundamento na Lei 8.443/1992, art. 58, inciso I, e, ainda, alterar o fundamento legal do julgamento pela irregularidade de suas contas, de forma a sustentá-lo no art. 16, inciso III, alínea "b", da Lei 8.443/1992;
	b) conhecer do recurso interposto por Antônio Peixoto Filho (CPF XXX.656.142-XX) , e, no mérito, negar-lhe provimento;
	c) dar conhecimento às partes e aos órgãos/entidades interessados da deliberação que vier a ser proferida. [...]"
4.	À luz dos novos elementos acostados à Peça 131 pelo Sr. Antônio Peixoto de Oliveira e outra petição juntada aos autos, em 21/7/2016, onde o mesmo responsável requereu complementação da diligência anteriormente determinada pelo então relator do feito Ministro Raimundo Carreiro, foi efetivada comunicação processual, que resultou no envio da documentação requerida, analisada pela Serur, nos termos abaixo reproduzidos (Peças 156 a 158) :
	"[...]INTRODUÇÃO
Examinam-se petições juntadas por Antônio Peixoto de Oliveira (CPF XXX.656.142-XX) após a instrução desta Unidade Técnica relativa ao recurso de reconsideração por ele interposto contra o Acórdão 5213/2015-TCU-Segunda Câmara (peças 131 e 133) .
1.37. A deliberação recorrida apresenta o seguinte teor (peça 41) : 
9.1 com fundamento nos arts. 1º, inciso I, 16, inciso III, alínea "c", e 19 e 23, inciso III, da Lei 8.443/1992, julgar irregulares as contas do Sr. Antônio Peixoto de Oliveira, na condição de prefeito municipal de Itacoatiara/AM nas gestões 1º/1 a 20/10/2009; 17/11/2009 a 30/11/2009; e 6/2/2010 a 31/12/2012, e condená-lo ao pagamento das quantias a seguir especificadas, com a fixação do prazo de 15 (quinze) dias, a contar das notificações, para comprovar, perante o Tribunal (art. 214, inciso III, alínea "a", do Regimento Interno) , o recolhimento das dívidas aos cofres da Fundação Nacional de Saúde, acrescidas dos encargos legais, calculados a partir da data discriminada, até a data do efetivo recolhimento, na forma prevista na legislação em vigor:
	DATA DA OCORRÊNCIA
	VALOR ORIGINAL

	24/11/2009
	R$ 4.932,42

	24/11/2009
	R$ 156.800,00

	26/11/2009
	R$ 41.600,00

	27/11/2009
	R$ 80.000,00

9.2 com fundamento nos arts. 1º, inciso I, 16, inciso III, alínea "c", e 19 e 23, inciso III, da Lei 8.443/1992, julgar irregulares as contas do Sr. Donmarques Anveres de Mendonça, na condição de prefeito municipal de Itacoatiara/AM, nas gestões 21/10/2009 a 16/11/2009 e 1º/12/2009 a 5/2/2010, e condená-lo ao pagamento das quantias a seguir especificadas, com a fixação do prazo de 15 (quinze) dias, a contar das notificações, para comprovar, perante o Tribunal (art. 214, inciso III, alínea "a", do Regimento Interno) , o recolhimento das dívidas aos cofres da Fundação Nacional de Saúde, acrescidas dos encargos legais, calculados a partir da data discriminada, até a data do efetivo recolhimento, na forma prevista na legislação em vigor:
	DATA DA OCORRÊNCIA
	VALOR ORIGINAL

	10/11/2009
	R$ 331.854,85

	10/11/2009
	R$ 149.044,00

	12/11/2009
	R$ 28.930,97

	12/11/2009
	R$ 22.523,60

	16/11/2009
	R$ 10.000,00

	10/12/2009
	R$ 352.688,19

	14/12/2009
	R$ 28.930,97

	14/12/2009
	R$ 149.044,00

	18/12/2009
	R$ 146.475,00

	18/12/2009
	R$ 734,26

	29/12/2009
	R$ 767,30

	05/01/2010
	R$ 2.658,85

	19/01/2010
	R$ 28.930,97

	19/01/2010
	R$ 352.688,19

	19/01/2010
	R$ 10.000,00

	19/01/2010
	R$ 8.134,00

	19/01/2010
	R$ 5.876,64

	19/01/2010
	R$ 35.504,01

	20/01/2010
	R$ 149.044,00

	03/02/2010
	R$ 10.000,00

	03/02/2010
	R$ 734,26

	03/02/2010
	R$ 767,30

	03/02/2010
	R$ 2.658,85

	03/02/2010
	R$ 5.876,64

	03/02/2010
	R$ 35.504,01

	28/01/2012
	R$ 9.114,00

	28/01/2012
	R$ 17.950,00

	28/01/2012
	R$ 80.000,00

	28/01/2012
	R$ 163.200,00

	28/01/2012
	R$ 146.475,00

9.1 aplicar, individualmente, ao Sr. Antônio Peixoto de Oliveira e ao Sr. Donmarques Anveres de Mendonça a multa prevista no art. 57 da Lei 8.443/1992, c/c o art. 267 do Regimento Interno, nos valores de R$ 20.000,00 (vinte mil reais) e R$ 150.000,00 (cento e cinquenta mil reais) respectivamente, com a fixação do prazo de 15 (quinze) dias, a contar da notificação, para comprovar, perante o Tribunal (art. 214, inciso III, alínea "a", do Regimento Interno) , o recolhimento das dívidas aos cofres do Tesouro Nacional, atualizadas monetariamente desde a data da comunicação do presente do acórdão até a do efetivo recolhimento, se forem pagas após o vencimento, na forma da legislação em vigor;
[...]. [Grifou-se].
HISTÓRICO
O presente processo cuida de tomada de contas especial instaurada pelo Fundo Nacional de Saúde (FNS) em desfavor do Sr. Antonio Peixoto de Oliveira (prefeito do município de Itacoatiara/AM durante os períodos de 1º/1 a 20/10/2009; 17/11/2009 a 30/11/2009; e 6/2/2010 a 31/12/2012) e do Sr. Donmarques Anveres de Mendonça (ocupante do cargo de prefeito do mesmo município nos períodos de 21/10/2009 a 16/11/2009 e 1º/12/2009 a 5/2/2010) . A alternância entre ambos em intervalos tão curtos deveu-se a sucessivas decisões da Justiça Eleitoral em diversas instâncias.
A tomada de contas especial foi instaurada em cumprimento ao Acórdão 3430/2012-TCU-Plenário em razão da ausência de comprovação da regular aplicação dos recursos recebidos no período das respectivas gestões, referentes à execução dos seguintes programas: Farmácia Básica; Bloco de Atenção Básica; Bloco de Alta e Média Complexidade Ambulatorial e Hospitalar (MAC) ; Bloco Vigilância em Saúde; e Farmácia Popular.
O trabalho deriva de fiscalização realizada no Fundo Municipal de Saúde de Itacoatiara/AM, entre julho e agosto/2010, com o objetivo de avaliar a gestão municipal na área da saúde (processo TC Processo 018.529/2010-0, em apenso) . A auditoria integrou a Fiscalização de Orientação Centralizada (FOC) destinada a avaliar a legalidade na aplicação de recursos federais transferidos na modalidade fundo a fundo.
Os recursos do SUS foram creditados em variadas contas bancárias do Banco do Brasil sob a gestão municipal, segundo os respectivos programas a que se destinavam. Cumpre identificar de quais se originaram os débitos atribuídos a cada um dos responsáveis recorrentes. No que diz com o recorrente Antônio Peixoto de Oliveira, o débito deriva exclusivamente do que foi gerido por meio da conta corrente 21.302-0, Agência 0326-3 do Banco do Brasil, conforme análise empreendida pela unidade técnica de origem e transcrita no relatório que integra a decisão recorrida (peças 35 e 39) :
5.1.4. Já no que se trata do extrato da conta da Atenção Básica (Conta 21.302-0) - contido no processo apenso TC Processo 018.529/2010-0 e juntado ao presente processo como peça 34, contas 21302-0 (peça 34, p. 5-18) , o ex-gestor não logrou demonstrar a boa e regular aplicação dos recursos recebidos no período, R$ 463.454,00. O quadro acima mostra que no bojo da Conta 21.302-0, localizaram-se dispêndios na ordem de R$ 180.121,58. O próprio responsável afirma que executou mais do que os R$ 463.454,00 recebidos, sem, contudo, demonstrar. Restando, assim, R$ 283.332,42 a comprovar.
5.1.5. Com o fito de não prejudicar o responsável, partiu-se do pressuposto que as receitas mais antigas foram utilizadas para as despesas mais antigas, conforme o quadro abaixo:
	Atenção Básica (Conta 21.302-0) 

	Data/ Crédito
	Valor (R$) 
	Valor Comprovado
	Diferença

	17/11/2009
	R$ 15.750,00
	R$ 180.121,58
	R$ 164.371,58

	18/11/2009
	R$ 17.950,00
	R$ 164.371,58
	R$ 146.421,58

	20/11/2009
	R$ 8.134,00
	R$ 146.421,58
	R$ 138.287,58

	24/11/2009
	R$ 143.220,00
	R$ 138.287,58
	-R$ 4.932,42

	24/11/2009
	R$ 156.800,00
		
	26/11/2009
	R$ 41.600,00
		
	27/11/2009
	R$ 80.000,00
		
5.1.6.	Assim, o novo débito apurado ao senhor Antônio Peixoto de Oliveira é de R$ 283.332,42 (em valores históricos) , conforme quadro abaixo:
	Atenção Básica (Conta 21.302-0) 

	Data/ Crédito
	Valor (R$) 

	24/11/2009
	R$ 4.932,42

	24/11/2009
	R$ 156.800,00

	26/11/2009
	R$ 41.600,00

	27/11/2009
	R$ 80.000,00

Fonte: equipe do TCU.
Portanto, na análise de mérito que subsidiou a decisão recorrida, a unidade técnica de origem considerou comprovadas despesas que somaram R$ 180.121,58, custeadas por meio da multicitada conta corrente 21.302-0, sob a responsabilidade do recorrente Antônio Peixoto de Oliveira (17/11/2009 a 31/11/2009) . Referida análise foi incorporada nas razões de decidir do voto do e. Relator a quo, conforme se infere dos seguintes trechos (peça 40) :
10. Já o Sr. Antônio Peixoto de Oliveira apresentou diversas notas fiscais, notas de empenho e recibos, no intuito de comprovar a regular aplicação dos recursos nos períodos em que esteve no cargo. Os documentos foram analisados pela Secex/AM, que concluiu pelo afastamento do débito relativo aos gastos em "Vigilância em Saúde".
11. No que se refere aos gatos com "Atenção Básica", porém, foram identificadas inconsistências ao se tentar correlacionar as notas e recibos apresentados com o extrato da conta corrente específica. Em resumo, do valor de R$ 463.454,00 informado pelo gestor, foi possível comprovar um montante total de R$ 180.121,58, restando, assim, R$ 283.332,42 a comprovar.
[...]
13. Acolho como razões de decidir os fundamentos lançados no parecer conclusivo da Secex/AM e corroborados pelo MP/TCU.
[...]
17. Desse modo, em anuência com as propostas apresentadas pela unidade técnica e pelo Ministério Público junto ao TCU, as quais acolho como minhas razões de decidir, propugno por julgar irregulares as contas, com fundamento nos arts. 1º, inciso I, e 16, inciso III, da Lei 8.443/1992. [Grifou-se].
Em instrução anterior, de 8/6/2016, à vista dos elementos então constantes dos autos, esta unidade assim se manifestou (peças 127-129) :
PROPOSTA DE ENCAMINHAMENTO
17. Ante o exposto, com fundamento no art. 33, da Lei 8.443/92 c/c o art. 285, do RI-TCU, submetem-se os autos à consideração superior, propondo-se:
a) conhecer do recurso interposto por Donmarques Anveres de Mendonça (CPF XXX.756.522-XX) , e, no mérito, dar-lhe provimento parcial apenas para considerar elidido o débito a ele atribuído por meio do Acórdão 5213/2015-TCU-Segunda Câmara, bem assim para substituir a multa proporcional ao débito que lhe foi imputada (Lei 8.443/1992, art. 57) por outra com fundamento na Lei 8.443/1992, art. 58, inciso I, e, ainda, alterar o fundamento legal do julgamento pela irregularidade de suas contas, de forma a sustentá-lo no art. 16, inciso III, alínea "b", da Lei 8.443/1992;
b) conhecer do recurso interposto por Antônio Peixoto Filho (CPF XXX.656.142-XX) , e, no mérito, negar-lhe provimento;
c) dar conhecimento às partes e aos órgãos/entidades interessados da deliberação que vier a ser proferida; [...]. [Grifou-se].
Por meio de petição juntada aos autos em 13/7/2016, o recorrente Antônio Peixoto Filho requereu diligência ao Banco do Brasil nos seguintes termos (peça 131) :
[...] para que o Banco do Brasil seja oficiado no sentido de enviar o extrato da conta de aplicação financeira ou conta corrente aplicação (Conta 21.302-0) e, assim, possa ser confrontado com o extrato da conta corrente movimento, documento este já presente nos autos e que foi o único a ser analisado pelo órgão técnico e Ministério Público junto ao TCU; 
O pedido foi acolhido pelo Exmo. Relator do feito à época, Ministro Raimundo Carreiro, que, em 14/7/2016, determinou a esta Unidade Técnica a dita providência (peça 132) . Com esse escopo foi dirigido ao Gerente do Banco do Brasil S/A - Agência 0326-3 (Itacoatiara/AM) o Ofício 90/2016-TCU/Serur, nos seguintes termos (peça 134, documento assinado eletronicamente em 19/7/2016 e juntado aos autos em 26/7/2016) :
Senhor Gerente, 
Conforme Despacho do Relator, Ministro Raimundo Carreiro, de 14/7/2016, [...], solicito a Vossa Senhoria que, no prazo de 15 (quinze) dias, a contar do recebimento da presente comunicação, com fundamento no art. 11 da Lei 8.443/1992, c/c o art. 157 do Regimento Interno do TCU, encaminhe a esta Secretaria cópia do extrato da Conta de Aplicação Financeira ou Conta Corrente aplicação da Conta 21302-0 - Agência 0326-3. 
[...]. 
Referida agência do Banco do Brasil respondeu solicitando esclarecimentos a esta Unidade para atendimento da diligência: "informar qual período do extrato devemos informar uma vez que a gestão ocorreu entre os anos de 2008 a 2012, e o oficio pede cópia do extrato da conta de aplicação financeira ou conta corrente" (Ofício 22/2016, protocolizado no TCU em 18/8/2016 e juntado aos autos em 23/8/2016) [peça 135].
Por outra petição juntada aos autos em 21/7/2016 (posterior ao ofício 90/2016-TCU/Serur) , o recorrente Antônio Peixoto Filho requereu complementação da diligência anteriormente determinada pelo Relator de então nos termos seguintes (peça 133) :
a) que juntamente e complementando a determinação de diligência junto a Agência do Banco do Brasil 0326-3 (Itacoatiara-AM) , exarado no despacho do Exmo. Sr. Min. Relator, datado de 14/07/2016, se digne determinar ao órgão técnico oficiar o Banco do Brasil para que também forneça os documentos comprobatórios dos saques realizados (cheques, autorizações de débito, DOC, TED) , principalmente a cópia dos cheques descontados no período de 17/11/2009 a 14/12/2009, todos da mesma conta (Conta 21.302-0) , a teor dos ofícios 1047/2011-TCU/SECEX-AM e 1474/2011-TCU/SECEX-AM", [que alega terem sido encaminhados à dita instituição financeira, mas ainda não atendidos]. 
Em novembro/2017, o Min. Aroldo Cedraz, que sucedeu o Min. Raimundo Carreiro na presidência do feito, restituiu os autos a esta Unidade Técnica para, "com base nos argumentos trazidos aos autos pelo Sr. Antônio Peixoto de Oliveira, refazer a diligência determinada pelo então relator, Ministro Raimundo Carreiro (peça 132) , especificando no ofício a ser dirigido ao Banco do Brasil S.A. a abrangência temporal que entender necessária ao deslinde da questão apresentada pelo recorrente" (peça 139) [Grifou-se].
Ante o quadro descrito esta unidade técnica propôs e recebeu autorização do i. Relator para renovar a diligência ao Banco do Brasil, nos seguintes termos (peças 140 e 144) :
PROPOSTA DE ENCAMINHAMENTO
13. Em atenção (i) aos dados aludidos pelo recorrente Antônio Peixoto de Oliveira por meio das petições às peças 131 e 133 - especialmente conta corrente, documentos comprobatórios de movimentações bancárias e datas por ele ali especificados -, (ii) à solicitação de esclarecimento encaminhada pelo Banco do Brasil (peça 135) , tendo em conta, ainda, (iii) as datas em que o referido responsável esteve no exercício do cargo de Prefeito de Itacoatiara/AM no período que interessa ao presente processo, e, por fim, (iv) aos termos do Despacho de Sua Exca. Min. Aroldo Cedraz (peça 139) , com fundamento nos art. 157, do RI/TCU, submetem-se os autos à consideração superior, propondo-se:
a) renovar diligência junto ao Banco do Brasil (Agência Itacoatiara/AM - 0326-3) , fixando um prazo de quinze dias para o atendimento, solicitando àquela instituição financeira cópia dos seguintes documentos:
a.1) extratos da Conta 21302-0 (conta corrente e/ou aplicação financeira) referentes aos seguintes períodos:
a.1.i) 1/11/2009 a 30/11/2009; e 
a.1.ii) 1/12/2009 a 31/12/2009;
a.2) documentos bancários que tenham materializado saídas (débitos) da referida Conta 21302-0 naqueles mesmos períodos (1/11/2009 a 30/11/2009 e 1/12/2009 a 31/12/2009) , a exemplo de: cheques compensados, autorizações de débito, DOC's, TED's, ordens bancárias, saques na boca do caixa etc.
Reiterada a diligência naqueles termos por meio de expedientes datados de 27/7/2018, 3/9/2018 e 9/10/2018 (peças 145, 149 e 151) , o Banco do Brasil encaminhou resposta formalizada por meio do Ofício Cenop SJ 2018/34061803, de 5/11/2018 com documentos anexos (peças 153 a 155) . Nesta ocasião, a análise cinge-se a verificar se as informações acrescidas aos autos têm algum impacto na conclusão da análise de mérito já formulada por esta Unidade Técnica em 8/6/2016 quanto ao recurso de reconsideração do ora peticionante Antônio Peixoto de Oliveira (peças 127-129) .
EXAME DAS PETIÇÕES
Delimitação do exame
Constitui objeto da presente instrução definir se os documentos acostados aos autos em resposta à diligência pleiteada pelo recorrente Antônio Peixoto de Oliveira verberam positivamente de forma a alterar a conclusão desta Unidade Técnica na instrução de 8/6/2016 (peças 127 a 129) quanto ao referido responsável.
Do montante de recursos efetivamente retirados da conta corrente 21.302-0 (Atenção Básica à Saúde) , Agência 0326-3 do Banco do Brasil, no período de gestão do recorrente Antônio Peixoto de Oliveira (de 17 a 30/11/2009) e dos pressupostos para a condenação em débito
O recorrente alegou nas petições supracitadas que resultaram na determinação da diligência em análise que alguns dos valores movimentados por meio da referida conta corrente 21.302-0 não representavam retiradas, mas apenas transferência para aplicação financeira visando rendimento de juros enquanto os valores não fossem utilizados pelo município.
Análise
Assiste razão ao recorrente Antônio Peixoto de Oliveira. 
Com a documentação encaminhada pelo Banco do Brasil em atendimento à diligência determinada, é possível extrair as informações sumariadas na tabela seguinte (peças 153, 154 e 155) :
	Valores lançados como DÉBITO na conta corrente 21.302-0 no período em que ANTÔNIO PEIXOTO DE OLIVEIRA ocupou o cargo de Prefeito (Acórdão recorrido) :
17 a 30/11/2009.
 (R$) 
	Data saída
	Doc. Comprobatório
	Obs.
	Peça/pag

	33.700,00
	17/11/2009
	Documentos de movimentação financeira
 (Banco do Brasil) 
	"Transfer. p/ conta" >> "Aplicação"
	peça 155, p. 3
peça 155, p. 54

	8.134,00
	20/11/2009
	Documentos de movimentação financeira
 (Banco do Brasil) 
	"Transfer. p/ conta" >> "Aplicação"
	peça 155, p. 3
peça 155, p. 54

	2.294,25
	24/11/2009
	cheque
	retirada efetiva de valores da conta
	Peça 154, p. 19

	297.725,75
	24/11/2009
	Documentos de movimentação financeira
 (Banco do Brasil) 
	"Transfer. p/ conta" >> "Aplicação"
	peça 155, p. 3
peça 155, p. 54

	145,00
	26/11/2009
	cheque
	retirada efetiva de valores da conta
	Peça 154, p. 21

	1.021,60
	25/11/2009
	cheque
	retirada efetiva de valores da conta
	Peça 154, p. 23

	7.540,00
	26/11/2009
	cheque
	retirada efetiva de valores da conta
	Peça 154, p. 25

	3.382,70
	26/11/2009
	cheque
	retirada efetiva de valores da conta
	Peça 154, p. 27

	6.980,00
	26/11/2009
	cheque
	retirada efetiva de valores da conta
	Peça 154, p. 29

	7.909,00
	26/11/2009
	cheque
	retirada efetiva de valores da conta
	Peça 154, p. 31

	3.930,24
	26/11/2009
	cheque
	retirada efetiva de valores da conta
	Peça 154, p. 33

	7.947,90
	26/11/2009
	cheque
	retirada efetiva de valores da conta
	Peça 154, p. 35

	7.893,30
	26/11/2009
	cheque
	retirada efetiva de valores da conta
	Peça 154, p. 37

	7.953,00
	26/11/2009
	cheque
	retirada efetiva de valores da conta
	Peça 154, p. 39

	51.500,00
	27/11/2009
	cheque
	retirada efetiva de valores da conta
	Peça 154, p. 41

	2.346,00
	27/11/2009
	cheque
	retirada efetiva de valores da conta
	Peça 154, p. 43

	11.600,00
	27/11/2009
	cheque
	retirada efetiva de valores da conta
	Peça 154, p. 45

	11.600,00
	27/11/2009
	cheque
	retirada efetiva de valores da conta
	Peça 154, p. 47

	256,00
	25/11/2009
	cheque
	retirada efetiva de valores da conta
	Peça 154, p. 49

	2.698,00
	27/11/2009
	Documentos de movimentação financeira
 (Banco do Brasil) 
	"Transfer. p/ conta" >> "Aplicação"
	peça 155, p. 3
peça 155, p. 54

	3.930,00
	30/11/2009
	cheque
	retirada efetiva de valores da conta
	Peça 154, p. 51

	230,00
	30/11/2009
	cheque
	retirada efetiva de valores da conta
	Peça 154, p. 53

	360,00
	30/11/2009
	cheque
	retirada efetiva de valores da conta
	Peça 154, p. 55

	565,00
	30/11/2009
	cheque
	retirada efetiva de valores da conta
	Peça 154, p. 57

	730,00
	30/11/2009
	cheque
	retirada efetiva de valores da conta
	Peça 154, p. 59

	482.371,74
	= TOTAL GERAL de lançamentos a DÉBITO na conta corrente.

	342.257,75
	= TOTAL de transfer. da conta corrente p/ APLICAÇÃO FINANCEIRA.

	140.113,99
	= TOTAL de RETIRADAS EFETIVAS de valores da conta.

A unidade técnica de origem tomou como referência para cálculo do débito sob responsabilidade do recorrente Antônio Peixoto de Oliveira o somatório de todos os valores recebidos pelo Município no período de 17 a 30/11/2009 por meio daquela conta corrente aberta para movimentar os recursos do grupo Atenção Básica à saúde, conforme ordens bancárias emitidas pela União. Mas, no escopo do processo administrativo de controle externo (tomada de contas especial) , o gestor só responde pelas efetivas retiradas (saques, cheques, ordens de pagamento, TED e DOC etc) em benefício de pessoas diversas do próprio ente público convenente (município/fundo municipal de saúde) , haja vista que apenas tais valores consumam despesas públicas (pagamento) . E, dentre estas, configurariam débito perante a União somente aquelas não respaldadas por documentos que atestem o fornecimento de produtos e/ou prestação de serviços em conformidade com as normas que regem a transferência e o termo firmado entre os entes federativos.
Com os documentos agora fornecidos pelo Banco do Brasil, vê-se que parcela majoritária dos valores lançados a débito na dita conta corrente no período considerado não representaram pagamento de despesa pública (retiradas efetivas) mas mera aplicação financeira, de modo que os valores rendessem frutos civis (juros) ao Poder Público enquanto não fossem utilizados, caracterizando manejo responsável (p. ex. Instrução Normativa STN 1/1997, art. 20, § 1º) . Para melhor explicitação, a tabela adiante contém os lançamentos a débito da conta corrente classificados pelo Banco do Brasil como "aplicação" no período de 17 a 30/11/2009 [peça 155, p. 3 e 54]:
	Valor (R$) 
	Data

	33.700,00
	17/11/2009

	8.134,00
	20/11/2009

	297.725,75
	24/11/2009

	2.698,00
	27/11/2009

	342.257,75
	TOTAL de transferência da conta corrente p/ APLICAÇÃO FINANCEIRA

Portanto, a partir de um total de R$ 482.371,74 lançados a débito na conta corrente no período pelo qual responde Antônio Peixoto de Oliveira (17 a 30/11/2009) , descontando-se R$ 342.257,75 correspondentes a aplicação financeira, as retiradas efetivas resultam R$ 140.113,99. Esta é a correta base de cálculo a ser cotejada com os documentos comprobatórios de fornecimento de produtos e/ou prestação de serviços.
Conforme antes anotado, a unidade técnica de origem acatou e considerou devidamente comprovadas despesas que totalizaram R$ 180.121,58 sob responsabilidade de Antônio P. Oliveira (peças 35 e 39) , no que recebeu aquiescência do i. Relator a quo (voto que guiou a decisão recorrida, peça 40) . Nesse quadro, ante as informações agora explicitadas por meio dos documentos recentemente encaminhados pelo Banco do Brasil, tem-se o seguinte:
	Valor (R$) 
	Descrição

	140.113,99
	= TOTAL de RETIRADAS EFETIVAS de valores da conta. [A]

	180.121,58
	= TOTAL de DESPESAS CONSIDERADAS COMPROVADAS por meio do Acórdão recorrido (instrução da unidade técnica de origem, Relatório e Voto: peças 35, 39 e 40) . [B]

	- 40.007,59
	= DÉBITO REMANESCENTE sob a responsabilidade de Antônio Peixoto de Oliveira. [C = A - B]
 (*) Valor negativo. Não subsiste débito.

Uma vez que o valor efetivamente retirado da conta corrente 21.302-0 (R$ 140.113,99) no período sob responsabilidade de Antônio Peixoto de Oliveira (17 a 30/11/2009) é inferior ao montante das respectivas despesas já consideradas comprovadas por meio do acórdão recorrido (R$ 180.121,58) , não subsiste o débito perante a União inicialmente quantificado e atribuído ao referido recorrente.
Dos pressupostos para a aplicação de multa e sua valoração
O recorrente Antônio Peixoto de Oliveira não direciona argumentos especificamente contra a multa que lhe foi aplicada, mas veicula pedido de afastamento das penalidades, o que justifica a análise do recurso também com respeito ao ponto.  
Análise
1.38. A multa aplicada por meio da decisão recorrida teve por fundamento o art. 19 c/c o art. 57 (proporcional ao débito apurado) , da Lei 8.443/1992, que assim dispõem:
Art. 19. Quando julgar as contas irregulares, havendo débito, o Tribunal condenará o responsável ao pagamento da dívida atualizada monetariamente, acrescida dos juros de mora devidos, podendo, ainda, aplicar-lhe a multa prevista no art. 57 desta lei, sendo o instrumento da decisão considerado título executivo para fundamentar a respectiva ação de execução.
[...]
Art. 57. Quando o responsável for julgado em débito, poderá ainda o Tribunal aplicar-lhe multa de até cem por cento do valor atualizado do dano causado ao erário.
1.39. Entretanto, considerando as análises anteriores cuja conclusão é no sentido de elidir totalmente o débito imputado ao recorrente Antônio Peixoto de Oliveira, não haveria base legal para a manutenção da multa fundada no art. 57, da Lei 8.443/1992. Nos autos não estão explicitadas outras irregularidades desvinculadas do referido débito ora elidido, de modo que também não remanescem fundamentos para aplicar-lhe a multa prevista no art. 58, incisos I ou II, da mesma lei. Não custa registrar que, no período sob responsabilidade do recorrente Antônio Peixoto de Oliveira (17 a 30/11/2009) , não há registro de transferências da conta corrente 21.302-0 do Banco do Brasil (especificamente aberta para movimentar os recursos da Atenção Básica à saúde) para outras contas bancárias mantidas pelo município no próprio Banco do Brasil ou em outras instituições financeiras, irregularidade que motivou a opinião desta unidade técnica pela aplicação da multa prevista no art. 58, II, da Lei 8.443/1992 ao prefeito que o sucedeu, mesmo após concluir pela elisão do respectivo débito (peças 127 a 129) .
Dos pressupostos para o julgamento pela irregularidade das contas
O recorrente Antônio Peixoto de Oliveira também não levanta alegações particularizadas contra o julgamento pela irregularidade destas contas, mas, como veicula pedido de revisão deste resultado, justifica-se a análise do conjunto recursal também com respeito ao ponto.  
Análise
1.40. Assiste razão ao recorrente. 
1.41. As contas de Antônio Peixoto de Oliveira foram julgadas irregulares com fundamento na Lei 8.443/1992, art. 16, inciso III, alínea "c" (Acórdão 5213/2015-TCU-Segunda Câmara, itens 9.1 e 9.2) . A norma assim dispõe:
Art. 16. As contas serão julgadas:
[...]
III - irregulares, quando comprovada qualquer das seguintes ocorrências:
a) omissão no dever de prestar contas;
b) prática de ato de gestão ilegal, ilegítimo, antieconômico, ou infração à norma legal ou regulamentar de natureza contábil, financeira, orçamentária, operacional ou patrimonial;
c) dano ao erário decorrente de ato de gestão ilegítimo ao antieconômico;
[...]
1.42. A motivação para o julgamento foi o dano ao erário (não comprovar a regularidade das despesas públicas custeadas com recursos federais) . Conforme análise precedente fundada em documentos chegados recentemente aos autos, tal situação não mais subsiste com relação ao recorrente Antônio Peixoto de Oliveira (item 18 desta instrução) . Também não emergem dos autos outras irregularidades submetidas ao contraditório e valoradas por ocasião da decisão recorrida para julgar estas contas do mencionado recorrente irregulares com base nas alíneas "a" ou "b" do dispositivo legal supracitado. Cumpre repisar que, no período sob responsabilidade do recorrente Antônio Peixoto de Oliveira (17 a 30/11/2009) , não há registro de transferências da conta corrente 21.302-0 do Banco do Brasil (especificamente aberta para movimentar os recursos da Atenção Básica à saúde) para outras contas bancárias mantidas pelo município no próprio Banco do Brasil ou em outras instituições financeiras, fato que motivou a opinião desta unidade técnica pela irregularidade das contas do prefeito que o sucedeu, mesmo após concluir pela elisão do respectivo débito (peças 127 a 129) .
1.43. Assim, as contas do recorrente Antônio Peixoto de Oliveira objeto destes autos devem ser julgadas regulares.
CONCLUSÃO
Ante os documentos trazidos aos autos por meio da resposta do Banco do Brasil a diligência, em cotejo com o que veiculou o Acórdão 5213/2015 (Relatório e Voto) , conclui-se haver agora elementos que permitem rever parcialmente a conclusão anterior desta unidade técnica (peças 127 a 129) para (i) considerar elidido o débito atribuído a Antônio Peixoto de Oliveira por meio da referida decisão e, em consequência, (ii) afastar a multa proporcional ao débito que lhe foi imputada e, ainda, haja vista não emergir dos autos outros fatos irregulares sob sua responsabilidade submetidos ao contraditório e valorados por ocasião da decisão recorrida, (iii) julgar regulares suas contas.
PROPOSTA DE ENCAMINHAMENTO
Ante o exposto, com fundamento no art. 33, da Lei 8.443/92 c/c o art. 285, do RI-TCU, submetem-se os autos à consideração superior propondo-se alterar parte da proposta veiculada na manifestação anterior desta unidade técnica (peças 127 a 129) , apenas no que concerne ao recurso de Antônio Peixoto de Oliveira, de modo a consignar a seguinte:
	a) conhecer do recurso interposto por Antônio Peixoto de Oliveira (CPF XXX.656.142-XX) , e, no mérito, dar-lhe provimento para considerar elidido o débito a ele atribuído por meio do Acórdão 5213/2015-TCU-Segunda Câmara, bem assim para tornar sem efeito a multa proporcional ao débito que lhe foi imputada na ocasião, e, ainda, alterar o julgamento de suas contas para regulares (art. 16, inciso I, da Lei 8.443/1992) ;
	b) dar conhecimento da deliberação que vier a ser proferida aos recorrentes e aos órgãos/entidades interessados, ressaltando-se que o relatório e o voto que o fundamentarem podem ser consultados no endereço www.tcu.gov.br/acordaos, no dia seguinte ao de sua oficialização. [...]".
5.	O Ministério Público junto a este Tribunal, em nova manifestação nos autos, assim se pronunciou (Peça 160) :
	"[...] O MP de Contas, ao examinar os recursos interpostos pelos condenados, anuiu com as propostas de encaminhamento da Serur em 8/7/2016 (peça 130) : 
O Ministério Público de Contas concorda, portanto, com o encaminhamento proposto pela unidade instrutiva às peças 127 a 128, qual seja: 
a) conhecer do recurso interposto por Donmarques Anveres de Mendonça, e, no mérito, dar-lhe provimento parcial apenas para considerar elidido o débito a ele atribuído por meio do Acórdão 5213/2015-TCU-Segunda Câmara, bem assim para substituir a multa proporcional ao débito que lhe foi imputada (Lei 8.443/1992, art. 57) por outra com fundamento na Lei 8.443/1992, art. 58, inciso I, e, ainda, alterar o fundamento legal do julgamento pela irregularidade de suas contas, de forma a sustentá-lo no art. 16, inciso III, alínea "b", da Lei 8.443/1992; 
b) conhecer do recurso interposto por Antônio Peixoto Filho (CPF XXX.656.142-XX) , e, no mérito, negar-lhe provimento; c) dar conhecimento às partes e aos órgãos/entidades interessados da deliberação que vier a ser proferida.
Posteriormente a esse pronunciamento, foram juntados novos documentos ao processo. O eminente Relator determinou o envio do feito para nova manifestação da unidade técnica do TCU e do MP de Contas a fim de que fossem considerados os documentos juntados como novos elementos (peça 159) . Sendo assim, realiza-se, nessa oportunidade, nova análise de mérito em substituição ao Parecer da peça 130 (peça 131, 133, 154-158) .
II
A Serur analisou a documentação do processo em resposta à diligência pleiteada pelo recorrente Antônio Peixoto de Oliveira. Restou demonstrado que alguns dos valores movimentados por meio de determinada conta corrente vinculada de determinado programa não representavam retiradas, mas apenas transferências para aplicação financeira visando rendimento de juros enquanto os valores não fossem utilizados pelo município (peça 156) :
17.2. A unidade técnica de origem tomou como referência para cálculo do débito sob responsabilidade do recorrente Antônio Peixoto de Oliveira o somatório de todos os valores recebidos pelo Município no período de 17 a 30/11/2009 por meio daquela conta corrente aberta para movimentar os recursos do grupo Atenção Básica à saúde, conforme ordens bancárias emitidas pela União. Mas, no escopo do processo administrativo de controle externo (tomada de contas especial) , o gestor só responde pelas efetivas retiradas (saques, cheques, ordens de pagamento, TED e DOC etc) em benefício de pessoas diversas do próprio ente público convenente (município/fundo municipal de saúde) , haja vista que apenas tais valores consumam despesas públicas (pagamento) . E, dentre estas, configurariam débito perante a União somente aquelas não respaldadas por documentos que atestem o fornecimento de produtos e/ou prestação de serviços em conformidade com as normas que regem a transferência e o termo firmado entre os entes federativos. 
17.3. Com os documentos agora fornecidos pelo Banco do Brasil, vê-se que parcela majoritária dos valores lançados a débito na dita conta corrente no período considerado não representaram pagamento de despesa pública (retiradas efetivas) mas mera aplicação financeira, de modo que os valores rendessem frutos civis (juros) ao Poder Público enquanto não fossem utilizados, caracterizando manejo responsável (p. ex. Instrução Normativa STN 1/1997, art. 20, § 1º) . (...) (grifou-se) 
Em decorrência desse novo entendimento acerca da conduta do sr. Antônio Peixoto de Oliveira, a Serur propõe a reforma do referido acórdão condenatório, a fim de que sejam julgadas regulares suas contas. Nesse sentido conclui a unidade técnica:
19.3. A motivação para o julgamento foi o dano ao erário (não comprovar a regularidade das despesas públicas custeadas com recursos federais) . Conforme análise precedente fundada em documentos chegados recentemente aos autos, tal situação não mais subsiste com relação ao recorrente Antônio Peixoto de Oliveira (item 18 desta instrução) . Também não emergem dos autos outras irregularidades submetidas ao contraditório e valoradas por ocasião da decisão recorrida para julgar estas contas do mencionado recorrente irregulares com base nas alíneas "a" ou "b" do dispositivo legal supracitado. Cumpre repisar que, no período sob responsabilidade do recorrente Antônio Peixoto de Oliveira (17 a 30/11/2009) , não há registro de transferências da conta corrente 21.302-0 do Banco do Brasil (especificamente aberta para movimentar os recursos da Atenção Básica à saúde) para outras contas bancárias mantidas pelo município no próprio Banco do Brasil ou em outras instituições financeiras, fato que motivou a opinião desta unidade técnica pela irregularidade das contas do prefeito que o sucedeu, mesmo após concluir pela elisão do respectivo débito (peças 127 a 129) . 
19.4. Assim, as contas do recorrente Antônio Peixoto de Oliveira objeto destes autos devem ser julgadas regulares. 
CONCLUSÃO
20. Ante os documentos trazidos aos autos por meio da resposta do Banco do Brasil a diligência, em cotejo com o que veiculou o Acórdão 5213/2015 (Relatório e Voto) , conclui-se haver agora elementos que permitem rever parcialmente a conclusão anterior desta unidade técnica (peças 127 a 129) para (i) considerar elidido o débito atribuído a Antônio Peixoto de Oliveira por meio da referida decisão e, em consequência, (ii) afastar a multa proporcional ao débito que lhe foi imputada e, ainda, haja vista não emergir dos autos outros fatos irregulares sob sua responsabilidade submetidos ao contraditório e valorados por ocasião da decisão recorrida, (iii) julgar regulares suas contas.
Quanto a conduta do sr. Donmarques Anveres de Mendonça no sentido de dar provimento parcial ao seu recurso e julgar pela regularidade com ressalva as suas contas, mantem-se inalterado o entendimento do MP de Contas já exposto na peça 130.
III
Diante dos novos elementos trazidos aos autos o Ministério Público de Contas manifesta-se de acordo com a proposta de encaminhamento da unidade técnica (peças 156-158) no sentido de:
a) conhecer do recurso interposto por Antônio Peixoto de Oliveira (CPF 119.656.142- 72) , e, no mérito, dar-lhe provimento para considerar elidido o débito a ele atribuído por meio do Acórdão 5213/2015-TCU-Segunda Câmara, bem assim para tornar sem efeito a multa proporcional ao débito que lhe foi imputada na mesma deliberação, e, ainda, alterar o julgamento de suas contas para regulares (art. 16, inciso I, da Lei 8.443/1992) ;
b) conhecer do recurso interposto por Donmarques Anveres de Mendonça (CPF XXX.756.522-XX) , e, no mérito, dar-lhe provimento parcial apenas para considerar elidido o débito a ele atribuído por meio do Acórdão 5213/2015-TCU-Segunda Câmara, bem assim para substituir a multa proporcional ao débito que lhe foi imputada (Lei 8.443/1992, art. 57) por outra com fundamento na Lei 8.443/1992, art. 58, inciso I, e, ainda, alterar o fundamento legal do julgamento pela irregularidade de suas contas, de forma a sustentá-lo no art. 16, inciso III, alínea "b", da Lei 8.443/1992;
c) dar conhecimento da deliberação que vier a ser proferida aos recorrentes e aos órgãos/entidades interessados. [...]".
	
É o Relatório.

8.1. Luiz Eduardo Hayden dos Santos (12.051/OAB-AM) e outros, representando Antonio Peixoto de Oliveira.
8.2. Eurismar Matos da Silva (9221/OAB-AM) e outros, representando Donmarques Anveres de Mendonça.

Procurador Júlio Marcelo de Oliveira.

RECURSO DE RECONSIDERAÇÃO. TOMADA DE CONTAS ESPECIAL. JULGAMENTO PELA IRREGULARIDADE DAS CONTAS. CONDENAÇÃO EM DÉBITO. APLICAÇÃO DE MULTA. APRESENTAÇÃO DE NOVOS ELEMENTOS. DILIGÊNCIA AO BANCO DO BRASIL DETERMINADA PELO E. RELATOR. RESPOSTA. ANÁLISE DOS DADOS ENCAMINHADOS AO TCU. ELEMENTOS SUFICIENTES PAR ELIDIR O DÉBITO, AFASTAR A MULTA E JULGAR AS CONTAS REGULARES DE UM DOS RECORRENTES E REGULARES COM RESSALVAS AS DO OUTRO. CONHECIMENTO. PROVIMENTO. COMUNICAÇÕES.

TOMADA DE CONTAS ESPECIAL (TCE)

Secretaria de Recursos (Serur); Secretaria de Controle Externo de Tomada de Contas Especial (SecexTCE).

Aprecia-se nesta oportunidade Recursos de Reconsideração apresentados por Antônio Peixoto de Oliveira e Donmarques Anveres de Mendonça, que buscam reformar o Acórdão 5213/2015-TCU-Segunda Câmara, por meio do qual o Tribunal julgou irregulares as contas desses responsáveis, condenou-os em débito e aplicou-lhes, individualmente, a multa prevista no art. 57 da Lei 8.443/1992.
2.	A Tomada de Contas Especial (TCE) foi instaurada pelo Fundo Nacional de Saúde (FNS) em desfavor dos responsáveis prefeitos do Município de Itacoatiara/AM durante os períodos de 1º/1 a 20/10/2009; 17/11/2009 a 30/11/2009; e 6/2/2010 a 31/12/2012 e 21/10/2009 a 16/11/2009 e 1º/12/2009 a 5/2/2010, respectivamente.
3.	Em sua análise inicial de mérito, a Secretaria de Recurso (Serur) examinou os seguintes pontos (Peças 127 a 129) :
	a) se há razão para reconhecer cerceamento de defesa em razão de dificuldade operacional de acesso aos autos em seu formato eletrônico e/ou de falha na comunicação do julgamento de embargos de declaração;
	b) se há razão para elidir ou diminuir o valor do débito apontado;
	c) se há razão para elidir ou diminuir o valor da multa imputada aos recorrentes; e 
	d) se há razão para rever o julgamento pela irregularidade das contas dos recorrentes.
4.	Quanto à primeira questão aludida, o cerceamento à defesa, a unidade técnica assevera não haver razão ao recorrente Antônio Peixoto de Oliveira por motivos diversos. Vista e cópia aos autos que tramitam no TCU, ainda que sob a forma eletrônica, é amplamente franqueado às partes e a seus representantes legais independente de sistemas informatizados via internet. O recorrente também poderia ter solicitado formalmente vista/cópia dos autos.
5.	No que tange à questão de eventual falha na comunicação do julgamento dos Embargos de Declaração, a unidade técnica apregoa que não causou qualquer prejuízo ao recorrente porque referidos embargos não resultaram em alteração da decisão embargada, conforme expressamente consignado no Acórdão 10684/2015-TCU-Segunda Câmara (Peça 71) . Ou seja, ante a ausência de integração ou alteração do julgado embargado, não há motivo para ratificação do recurso prematuramente interposto por meio de razões adicionais. Por fim, o Recurso de Reconsideração foi conhecido pelo Relator, afastando-se hipotético prejuízo decorrente de intempestividade causada pela alegada falha na comunicação do julgamento dos embargos (Peça 112) .
6.	Quanto ao débito, o recorrente Donmarques Anveres de Mendonça defende não ser devido o valor que lhe foi imputado pelas seguintes principais razões: dificuldades para ter acesso aos documentos relacionados às despesas impugnadas e aos extratos bancários, cheques, etc.; o fato de ter adotado medidas judiciais contra o prefeito sucessor; não haver danos ao Erário ou locupletamento de sua parte.
7.	Por sua vez, o recorrente Antônio Peixoto de Oliveira alega que os documentos que comprovariam as despesas a ele imputadas como débito teriam sido retidos e, possivelmente, extraviados pelo gestor que ocupou o cargo de prefeito interinamente ou por pessoas ligadas àquela gestão. Alega, também a sua boa-fé e, em razão de os valores impugnados representarem parcelas ínfimas do total por ele gerido, que dever-se-ia aplicar o princípio da insignificância.
8.	Ao analisar as razões recursais, a Serur argumentou, em síntese, quanto ao alegado acima:
	a) assiste razão, em parte, ao recorrente Donmarques Anveres de Mendonça que trouxe aos autos documentos que, considerados em seu conjunto, são capazes de elidir o débito que lhe foi imputado. Entretanto, não são suficientes para afastar o julgamento pela irregularidade das contas e a aplicação de multa;
	b) os documentos juntados fazem prova de aplicação em despesas relacionadas às ações de saúde em montantes que, vistos globalmente, superam o valor do débito sob a responsabilidade daquele recorrente (o débito foi imputado com base nos valores totais transferidos pelo FNS ao Município) ;
	c) em relação às contas bancárias 21.301-2 e 21.306-6, os valores retirados na gestão do recorrente Donmarques Anveres de Mendonça resultam em montante menor do que aquele por que foi condenado em débito (ordens bancárias de crédito na conta) . Assim, o valor de referência para cálculo do débito remanescente deve ser o efetivamente gerido pelo ex-prefeito (planilhas às peças 122 e 124) ;
	d) em duas contas há débito remanescente que totalizaria cerca de R$ 15.800,00 em valores históricos (6.300,68 + 9.502,16) ; e
	e) propõe a elisão do débito pelas seguintes principais motivações: o baixíssimo valor remanescente relativo ao volume total do débito original constante do acórdão recorrido (0,72% de um total de R$ 2,286 milhões) ; por sucessivas decisões da Justiça Eleitoral, o referido responsável ocupou o cargo de prefeito em dois períodos que somaram apenas 92 dias ao todo; a condenação deu-se sem avaliação anterior da documentação ora apresentada, em função da revelia do recorrente; e haver contas bancárias em que o débito remanescente é negativo, isto é, o recorrente junta documentação respaldando despesas que somam valor maior que o débito original do acórdão recorrido (planilhas às Peças 123 e 126) .
9.	Em relação a Antônio Peixoto de Oliveira, a unidade técnica afiança que não lhe assiste razão pois não traz aos autos novos documentos comprobatórios de despesas ou novas alegações capazes de elidir ou modificar as análises anteriores. Também em relação à aplicação de multa e sua valoração, a unidade técnica avalia que o recorrente não traz aos autos argumentos novos e, portanto, não tem o condão de afastar a penalidade. A multa aplicada teve por fundamento o art. 19, c/c o art. 57, da Lei 8.443/1992, isto é, a multa deve ser proporcional ao débito. O débito imputado a Antônio Peixoto de Oliveira foi de R$ 526,2 mil (base outubro/2015) e a multa de 20 mil reais corresponde a cerca de 3,8% do débito atualizado, portanto, de valor até reduzido.
10.	No que se refere ao Sr. Donmarques Anveres de Mendonça, a Serur registra que lhe foi imputado débito correspondente a R$ 4,0 milhões (outubro/2015) e a multa de R$ 150 mil corresponde a cerca de 3,75% daquele débito atualizado. Contudo, perante conclusão e análise anterior no sentido de elidir totalmente o débito imputado ao mencionado recorrente, não haveria base legal para a manutenção da multa fundada no art. 57, da Lei 8.443/1992. 
11.	Os recorrentes também questionaram os pressupostos para o julgamento pela irregularidade das contas. A Serur deixou claro que a motivação para o julgamento foi o dano ao Erário (não comprovar a regularidade das despesas públicas custeadas com recursos federais) e, conforme análise já exposta, tal situação permanece com relação ao recorrente Antônio Peixoto de Oliveira, que não conseguiu elidir o débito a ele imputado por meio do acórdão recorrido.
12.	Já com relação a Donmarques Anveres de Mendonça, a unidade especializada pontifica que, "embora tenha logrado elidir o débito que lhe foi imputado por meio da decisão recorrida, praticou atos de gestão que comprometem a transparência do gasto público. Assim o fez ao transferir recursos repassados pelo FNS das contas bancárias especificamente abertas para cada bloco de financiamento para uma conta de instituição financeira diversa por onde circulavam recursos das mais diversas origens e competências (conta corrente 4756-2, do Bradesco) . Afirma que o TCU possui precedentes repudiando a prática de remanejamento de valores transferidos fundo a fundo para contas cuja movimentação pode financiar despesas gerais da prefeitura e que a razão seria justamente o prejuízo à transparência dos gastos que, desde a origem, possuem destinação claramente delimitada às ações de saúde legalmente disciplinadas (Lei 8.080/1990, art. 6º, art. 7º, inciso XIII, art. 33) .
13.	Além disso, a Serur assegura haver razão bastante para julgar irregulares as presentes contas do recorrente Donmarques Anveres de Mendonça, com fundamento no art. 16, inciso III, alínea 'b', da Lei 8.443/1992.
14.	Quanto ao débito remanescente de cerca de R$ 15.800,00 devidos a Donmarques Anveres de Mendonça, em razão de sua baixa materialidade, entende a unidade técnica que pode ser cancelado, com base nos princípios da insignificância, da economia processual e da racionalidade administrativa, evitando-se, dessa forma, que o processamento da restituição dos valores devidos aos cofres federais acarrete custos superiores aos benefícios. Essa proposta encontra-se em consonância com diversos acórdãos proferidos por esta Casa, que menciona.
15.	O Ministério Público, em sua primeira manifestação nos autos, concordou com a proposta da unidade técnica (Peça 130) .
16.	Posteriormente a esse pronunciamento, foram juntados novos documentos ao processo. O relator do feito à época, Ministro Raimundo Carreiro, realização de diligência ao Banco do Brasil e, com a juntada da resposta, determinou o envio do feito para nova manifestação da unidade técnica do TCU e do MP de Contas a fim de que fossem considerados os documentos juntados como novos elementos (Peça 159) .
17.	A Serur analisou a documentação do processo em resposta à diligência pleiteada pelo recorrente Antônio Peixoto de Oliveira. Restou demonstrado que alguns dos valores movimentados por meio de determinada conta corrente vinculada de determinado programa não representavam retiradas, mas apenas transferências para aplicação financeira visando ao rendimento de juros enquanto os valores não fossem utilizados pelo município (Peça 156) .
18.	A unidade técnica de origem tomou como referência para cálculo do débito sob responsabilidade do recorrente Antônio Peixoto de Oliveira o somatório de todos os valores recebidos pelo Município no período de 17 a 30/11/2009, por meio daquela conta corrente aberta para movimentar os recursos do grupo Atenção Básica à saúde, conforme ordens bancárias emitidas pela União. Mas, no escopo do processo administrativo de controle externo (TCE) , o gestor só responde pelas efetivas retiradas (saques, cheques, ordens de pagamento, TED e DOC etc.) em benefício de pessoas diversas do próprio ente público convenente (município/fundo municipal de saúde) , haja vista que apenas tais valores consumam despesas públicas (pagamento) . E, entre estas, configuram débito perante a União somente aquelas não respaldadas por documentos que atestem o fornecimento de produtos e/ou prestação de serviços em conformidade com as normas que regem a transferência e o termo firmado entre os entes federativos.
19.	Com os documentos fornecidos pelo Banco do Brasil, a Serur observou que parcelas majoritárias dos valores lançados a débito na dita conta corrente no período considerado não representaram pagamento de despesa pública (retiradas efetivas) , mas mera aplicação financeira, de modo que os valores rendessem frutos civis (juros) ao Poder Público enquanto não fossem utilizados, caracterizando manejo responsável (p. ex. Instrução Normativa STN 1/1997, art. 20, § 1º) . 
20.	Em decorrência desse novo entendimento acerca da conduta do Sr. Antônio Peixoto de Oliveira, a Serur propõe a reforma do referido acórdão condenatório, a fim de que sejam julgadas regulares suas contas.
21.	No que tange a conduta do Sr. Donmarques Anveres de Mendonça, a Serur mantém o entendimento e proposta.
22.	Em sua nova manifestação nos autos, o MPTCU manifesta-se de acordo com a proposta de encaminhamento da unidade técnica (Peças 156-158 e 160) .
23.	De início, registro que os Recurso de Reconsideração interpostos pelo Srs. Antônio Peixoto de Oliveira e Donmarques Anveres de Mendonça podem ser conhecidos, tendo em vista que os requisitos legais e regimentais previstos para a espécie estão devidamente preenchidos.
24.	Quanto ao mérito, manifesto parcial concordância com as propostas da Serur e do Ministério Público junto a este Tribunal, cujos fundamentos, naquilo que não são contrários, incorpora às minhas razões de decidir no presente processo.
25.	No que tange ao Sr. Antônio Peixoto de Oliveira, conforme última análise realizada pela Serur fundada em documentos acostados posteriormente aos autos, a situação de débito não mais subsiste. Assim, considerando que a motivação para o julgamento foi o dano ao Erário (não comprovar a regularidade das despesas públicas custeadas com recursos federais) e como não emergem dos autos outras irregularidades submetidas ao contraditório e valoradas por ocasião da decisão recorrida, deve ser considerado elidido o dano e, em consequência, afastada a multa proporcional ao débito e julgar regulares suas contas.
26.	Quanto à conduta do Sr. Donmarques Anveres de Mendonça, peço vênias para discordar da proposta constante dos pareceres precedentes.
27.	Na Primeira instrução elaborada pela Serur é possível observar algumas atenuantes apresentadas pela unidade técnica, que, no meu entender, são suficientes para dar provimento ao recurso e julgar regulares com ressalvas as contas desse responsável. São elas:
a) baixíssimo valor remanescente relativo ao volume total do débito original constante do acórdão recorrido (0,72% de um total de R$ 2,286 milhões) ; veja-se nesse sentido os Acórdão 2392/2012-TCU-Primeira Câmara, Rel. Min. Weder de Oliveira e 143/2008-2ª Câmara, Rel. Min. Benjamin Zymler;
b) sucessivas decisões da Justiça Eleitoral, o referido responsável ocupou o cargo de prefeito em dois curtíssimos períodos que somaram apenas 92 dias ao todo;
c) a condenação deu-se sem avaliação anterior da documentação ora apresentada, em função da revelia do recorrente; e 
d) haver contas bancárias em que o débito remanescente é negativo, isto é, o recorrente juntou documentação respaldando despesas que somam valor maior que o débito original do acórdão recorrido (planilhas às peças 123 e 126) .
28.	Há de ser observado que o curto período em que esteve à frente da gestão municipal (21/10/2009 a 16/11/2009 e 1º/12/2009 a 5/2/2010) , vivenciado em meio a circunstâncias excepcionais, consistentes na alternância entre ambos os gestores, em razão de sucessão de decisões da Justiça Eleitoral, deve ser ponderado.
29.	Embora ciente de que a transferência de recurso da conta específica para outra conta do Município dificulta o acompanhamento da movimentação financeira, bem como compromete a transparência do gasto público, no caso em questão, foi possível a aferição das despesas, tanto que houve o afastamento do débito imputado a este responsável.
30.	Assim, diante das circunstâncias desse caso concreto, depreendo que há fundamento para que seja dado provimento ao Recurso de Reconsideração apresentado pelo Sr. Donmarques Anveres de Mendonça, para afastar o débito e a multa e julgar as suas contas regulares com ressalvas.
	Ante o exposto, VOTO por que o Tribunal aprove o Acórdão que ora submeto à apreciação da Segunda Câmara.
	TCU, Sala das Sessões Ministro Luciano Brandão Alves de Souza, em 30 de abril de 2020.
AROLDO CEDRAZ 
Relator